ACORDAO-COMPLETO-2553511

ACÓRDÃO 7858/2022 ATA 39/2022 - PRIMEIRA CÂMARA

VISTOS, relatados e discutidos estes autos de tomada de contas especial instaurada pela Caixa Econômica Federal em razão de irregularidades identificadas no Termo de Compromisso CR.NR.0363415-78/2011 (Siafi 672031) , firmado junto ao município de Goiana/PE;
ACORDAM os ministros do Tribunal de Contas da União, reunidos em sessão da 1ª Câmara, diante das razões expostas pelo relator, em: 
9.1. excluir o Sr. Frederico Gadelha Malta de Moura Júnior (XXX.246.674-XX) da relação processual;
9.2. julgar regulares com ressalva as contas do município de Goiana/PE (10.150.043/000107) , dando-lhe quitação, com fundamento nos arts. 12, § 2º, 16, inciso II, e 18 da Lei 8.443/1992 e 202, § 4º, e 208 do Regimento Interno do TCU;
9.3. julgar regulares com ressalva as contas dos Srs. Osvaldo Rabelo Filho (falecido, (XXX.221.664-XX) e Eduardo Honório Carneiro (XXX.818.214-XX) , dando-lhes quitação, com fundamento nos arts. 12, § 2º, 16, inciso II, e 18 da Lei 8.443/1992, e 208 do RI/TCU;
9.4. determinar o arquivamento da presente tomada de contas especial com relação ao Sr. Henrique Fenelon de Barros Filho (XXX.894.924-XX) , sem cancelamento do débito de R$ 5.414,47 (data da ocorrência: 28/8/2012) , a cujo pagamento o referido responsável continuará obrigado, para que possa lhe ser dada a quitação, com fundamento no art. 93 da Lei 8.443/1992, c/c o art. 213 do RI/TCU;
9.5. enviar cópia desta decisão ao Tribunal de Contas do Estado de Pernambuco, para adoção das medidas que considerar cabíveis;
9.6. enviar cópia da presente deliberação à Caixa Econômica Federal e notificar os responsáveis.

Tomada de contas especial instaurada pela Caixa Econômica Federal em razão de irregularidades na execução de termo de compromisso firmado entre o extinto Ministério da Cultura e o município de Goiana/PE, cujo objeto é a Construção de Praça de Esporte e Cultura, na localidade de Ponta de Pedras. Análise das citações.

Primeira Câmara

Caixa Econômica Federal.

3. Responsáveis: Eduardo Honório Carneiro (XXX.818.214-XX); Frederico Gadelha Malta de Moura Júnior (XXX.246.674-XX); Henrique Fenelon de Barros Filho (XXX.894.924-XX); Osvaldo Rabelo Filho (XXX.221.664-XX); Prefeitura Municipal de Goiana - PE (10.150.043/0001-07).

13.1. Ministros presentes: Walton Alencar Rodrigues (Presidente), Benjamin Zymler e Vital do Rêgo (Relator).
13.2. Ministro-Substituto presente: Weder de Oliveira.

VITAL DO RÊGO

Transcrevo a seguir, com os ajustes de forma pertinentes, a instrução do Auditor Federal de Controle Externo da SecexTCE (peça 168) , cujo encaminhamento foi endossado pelo escalão dirigente da unidade (peças 169 e 170) :
INTRODUÇÃO
Cuidam os autos de tomada de contas especial instaurada pela Caixa Econômica Federal (mandatária do Ministério da Cultura - MinC (extinto) ) , em desfavor de Frederico Gadelha Malta de Moura Júnior (CPF: XXX.246.674-XX) , Eduardo Honório Carneiro (CPF: XXX.818.214-XX) , Osvaldo Rabelo Filho (CPF: XXX.221.664-XX) e Henrique Fenelon de Barros Filho (CPF: XXX.894.924-XX) , em razão de não comprovação da regular aplicação dos recursos repassados pela União por meio do Termo de Compromisso CR.NR.0363415-78/2011, registro Siafi 672031, firmado entre o MinC e o município de Goiana/PE em 9/3/2012, que tinha por objeto o descrito como "CONSTRUÇÃO DA PEC - MODELO 700 M2", no âmbito do Programa Praça dos Esportes e da Cultura (peça 23) .
HISTÓRICO
Em 16/9/2019, com fundamento na IN/TCU 71/2012, alterada pela IN/TCU 76/2016, e DN/TCU 155/2016, no âmbito da Caixa Econômica Federal (mandatária) , foi dado início aos procedimentos para a instauração da tomada de contas especial (peça 1) . O processo foi registrado no sistema e-TCE com o número 3152/2019.
O Termo de compromisso CR.NR.0363415-78, registro Siafi 672031, foi firmado no valor de R$ 2.209.996,09, sendo R$ 2.209.996,09 à conta da concedente e R$ 0,00 referentes à contrapartida do convenente, e teve vigência inicial de 9/3/2012 a 1/12/2014 (peça 23) , prorrogada de forma sucessiva posteriormente até 31/12/2018 (peça 24) , com prazo para apresentação da prestação de contas de até sessenta dias após esta data. Os repasses da União totalizaram R$ 1.331.681,65 (peça 34) , mas tendo sido desbloqueados R$ 558.183,02 (peças 1 e 35) .
A prestação de contas e complementações enviadas foram analisadas por meio dos documentos constantes nas peças 1, 2, 4, 5 e 32.
O fundamento para a instauração da Tomada de Contas Especial, conforme consignado na matriz de responsabilização elaborada pelo tomador de contas (peça 48) , foi a constatação das seguintes irregularidades: 
Ausência de funcionalidade do objeto do termo de compromisso descrito como "CONSTRUÇÃO DA PEC - MODELO 700 M2" sem aproveitamento útil da parcela executada, por motivo de inexecução parcial.
Não comprovação da boa e regular aplicação dos recursos federais repassados à Prefeitura Municipal de Goiana - PE, em face da omissão no dever de prestar contas dos valores transferidos relativos ao último pagamento realizado em 01/12/2016.
Realização de despesa desconhecida na conta vinculada ao contrato.
No entendimento do tomador de contas, os responsáveis arrolados na fase interna foram devidamente comunicados e, diante da ausência de justificativas suficientes para elidir as irregularidades e da não devolução dos recursos, instaurou-se a tomada de contas especial.
No relatório de 13/10/2020 (peça 49) , o tomador de contas concluiu que o prejuízo importaria no valor original de R$ 563.597,49, imputando-se a responsabilidade a:
- Henrique Fenelon de Barros Filho, prefeito municipal no período de 25/9/2009 a 31/12/2012, na condição de contratado (signatário do Termo de Compromisso firmado pela Prefeitura Municipal de Goiana/PE com a União) ;
- Frederico Gadelha Malta de Moura Júnior, referente ao período de 1/1/2013 a 31/12/2016, na condição de prefeito municipal sucessor; 
- Osvaldo Rabelo Filho, na condição de prefeito sucessor, em efetivo exercício nos períodos de 1/1/2017 a 4/6/2017 e de 2/8/2018 a 24/6/2019 (demais períodos do quadriênio de 1/1/2017 a 31/12/2020 com afastamentos por problemas de saúde no transcurso do mandato, vindo a falecer posteriormente em 15/1/2021 - peça 71) ; e
- Eduardo Honório Carneiro, na condição de prefeito sucessor, em efetivo exercício nos períodos de 5/6/2017 a 1/8/2018 e de 25/6/2019 a 31/12/2020, em substituição ao titular eleito (mandato de 1/1/2017 a 31/12/2020) nos afastamentos deste por problemas de saúde.
Em 29/12/2020, a Controladoria-Geral da União emitiu o relatório de auditoria (peça 52) , em concordância com o relatório do tomador de contas. O certificado de auditoria e o parecer do dirigente do órgão de controle interno também concluíram pela irregularidade das presentes contas (peças 53 e 54) .
Em 12/1/2021, o ministro responsável pela área atestou haver tomado conhecimento das conclusões contidas no relatório e no certificado de auditoria, bem como do parecer conclusivo do dirigente do órgão de controle interno, manifestando-se pela irregularidade das contas, e determinou o encaminhamento do processo ao Tribunal de Contas da União (peça 55) .
 Na instrução inicial (peça 59) , acolhida em pareceres unânimes desta Unidade Técnica (peças 60 e 61) , concluiu-se pela necessidade de realização de citação e de audiência para as seguintes irregularidades: 
Irregularidade 1: ausência de funcionalidade do objeto do termo de compromisso descrito como "CONSTRUÇÃO DA PEC - MODELO 700 M2" sem aproveitamento útil da parcela executada, por motivo de inexecução parcial.
Evidências da irregularidade: documentos técnicos presentes nas peças 1, 2, 4, 5, 23, 24, 31, 32, 35, 36, 37, 38, 39, 40, 41 e 42.
Normas infringidas: art. 37, "caput", c/c o art. 70, parágrafo único, da Constituição da República Federativa do Brasil; art. 93, do Decreto-lei 200/1967; art. 66, do Decreto 93.872/1986.
Débitos relacionados aos responsáveis Eduardo Honório Carneiro (CPF: XXX.818.214-XX) e Osvaldo Rabelo Filho (CPF: XXX.221.664-XX) :
	Data de ocorrência
	Valor histórico (R$) 

	25/3/2014
	38.507,58

	28/5/2014
	112.230,74

	4/2/2015
	24.586,83

	10/9/2015
	104.504,44

	7/12/2015
	89.276,66

	5/2/2016
	35.765,03

	25/7/2016
	71.250,86

	5/9/2016
	57.941,40

Cofre credor: Tesouro Nacional.
Responsável: Eduardo Honório Carneiro (CPF: XXX.818.214-XX) .
Conduta: prefeito em exercício, assumiu a gestão durante o período da licença médica do prefeito titular, o Sr. Osvaldo Rabelo. Mesmo assumindo a gestão municipal com recursos em conta e com prazo de vigência em dia, deixou de de tomar as providências necessárias à conclusão de obra ou dos serviços pactuados objeto do instrumento em questão, restando imprestável a parcela executada, seja por ter ficado a obra inacabada, seja porque os serviços executados não foram suficientes para obter o atingimento dos objetivos acordados.
Nexo de causalidade: A ausência das providências necessárias à conclusão de obra ou dos serviços pactuados objeto do instrumento em questão resultou na impossibilidade de aproveitamento da parcela executada, e, consequentemente, em prejuízo ao erário correspondente ao valor integral repassado.
Culpabilidade: não há excludentes de ilicitude, de culpabilidade e de punibilidade; é razoável supor que o responsável tinha consciência da ilicitude de sua conduta; era exigível conduta diversa da praticada, qual seja, tomar todas ao providências necessárias à continuidade da execução do objeto do instrumento. 
Responsável: Osvaldo Rabelo Filho (CPF: XXX.221.664-XX) .
Conduta: prefeito titular, porém afastado para tratamento de saúde. Exerceu a função periodicamente, intercalando com o vice-prefeito, o Sr. Eduardo Honório. Mesmo assumindo a gestão municipal com recursos em conta e com prazo de vigência em dia, deixou de tomar as providências necessárias à conclusão de obra ou dos serviços pactuados objeto do instrumento em questão, restando imprestável a parcela executada, seja por ter ficado a obra inacabada, seja porque os serviços executados não foram suficientes para obter o atingimento dos objetivos.
Nexo de causalidade: A ausência das providências necessárias à conclusão de obra ou dos serviços pactuados objeto do instrumento em questão resultou na impossibilidade de aproveitamento da parcela executada, e, consequentemente, em prejuízo ao erário correspondente ao valor integral repassado.
Culpabilidade: não há excludentes de ilicitude, de culpabilidade e de punibilidade; é razoável supor que o responsável tinha consciência da ilicitude de sua conduta; era exigível conduta diversa da praticada, qual seja, tomar todas ao providências necessárias à continuidade da execução do objeto do instrumento. 
Encaminhamento: citação.
Irregularidade 2: não comprovação da boa e regular aplicação dos recursos federais repassados ao município de Goiana - PE, em face da omissão no dever de prestar contas dos valores transferidos relativos ao último pagamento realizado em 01/12/2016.
Evidências da irregularidade: documentos técnicos presentes nas peças 1, 2, 4, 5, 23, 24, 35, 36, 37, 38, 39, 40, 41 e 42.
Normas infringidas: art. 37, "caput", c/c o art. 70, parágrafo único, da Constituição da República Federativa do Brasil; art. 93, do Decreto-lei 200/1967; art. 66, do Decreto 93.872/1986; 
Débito relacionado aos responsáveis Eduardo Honório Carneiro (CPF: XXX.818.214-XX) e Osvaldo Rabelo Filho (CPF: XXX.221.664-XX) :
	Data de ocorrência
	Valor histórico (R$) 

	1/12/2016
	24.119,48

Cofre credor: Tesouro Nacional.
Responsável: Eduardo Honório Carneiro (CPF: XXX.818.214-XX) .
Conduta: não demonstrar a boa e regular aplicação dos recursos federais recebidos e geridos por meio do instrumento em questão / Ausência da prestação de contas da última despesa realizada.
Nexo de causalidade: a conduta descrita impediu o estabelecimento do nexo causal entre as possíveis despesas efetuadas com os referidos recursos recebidos, no âmbito do instrumento em questão.
Culpabilidade: não há excludentes de ilicitude, de culpabilidade e de punibilidade; é razoável supor que o responsável tinha consciência da ilicitude de sua conduta; era exigível conduta diversa da praticada, qual seja, desincumbir-se do seu dever por meio da apresentação da prestação de contas no prazo e forma devidos. 
Responsável: Osvaldo Rabelo Filho (CPF: XXX.221.664-XX) .
Conduta: não demonstrar a boa e regular aplicação dos recursos federais recebidos e geridos por meio do instrumento em questão / Ausência da prestação de contas da última despesa realizada.
Nexo de causalidade: a conduta descrita impediu o estabelecimento do nexo causal entre as possíveis despesas efetuadas com os referidos recursos recebidos, no âmbito do instrumento em questão.
Culpabilidade: não há excludentes de ilicitude, de culpabilidade e de punibilidade; é razoável supor que o responsável tinha consciência da ilicitude de sua conduta; era exigível conduta diversa da praticada, qual seja, desincumbir-se do seu dever por meio da apresentação da prestação de contas no prazo e forma devidos. 
Encaminhamento: citação.
Irregularidade 3: realização de despesa desconhecida na conta vinculada ao contrato.
Evidências da irregularidade: documentos técnicos presentes nas peças 1, 2, 4, 5, 23, 24, 35, 36, 37, 38, 39, 40, 41 e 42.
Normas infringidas: Cláusula Oitava, subitem 8.5.1 Deverão ser restituidos, ainda, todos os valores transferidos, acrescidos de juros legais e atualizados monetariamente, a partir da data do recebimento, na forma da legislação aplicável aos débitos para com a Fazenda Nacional, nos seguintes casos: c) quando os recursos forem utilizados em finalidade diversa da estabelecida neste Instrumento;
Débito relacionado ao responsável Henrique Fenelon de Barros Filho (CPF: XXX.894.924-XX) :
	Data de ocorrência
	Valor histórico (R$) 

	28/8/2012
	5.414,47

Cofre credor: Tesouro Nacional.
Responsável: Henrique Fenelon de Barros Filho (CPF: XXX.894.924-XX) .
Conduta: realizar sem autorização despesa desconhecida na conta vinculada ao Contrato de repasse.
Nexo de causalidade: A utilização de recursos federais transferidos no âmbito do instrumento em questão em itens não permitidos ou incompatíveis com o termo aprovado resultou na impugnação das referidas despesas e, consequentemente, em dano ao erário.
Culpabilidade: não há excludentes de ilicitude, de culpabilidade e de punibilidade; é razoável supor que o responsável tinha consciência da ilicitude de sua conduta; era exigível conduta diversa da praticada, qual seja, aplicar os recursos federais transferidos exclusivamente em itens permitidos ou compatíveis com o respectivo termo aprovado. 
Encaminhamento: citação.
Irregularidade 4: não cumprimento do prazo originalmente estipulado para prestação de contas do termo de compromisso descrito como "CONSTRUÇÃO DA PEC - MODELO 700 M2", no que tange aos valores transferidos mediante o último pagamento realizado em 01/12/2016, cujo prazo encerrou-se  60 (sessenta) dias após o término da vigência do Termo de Compromisso (peça 23, p. 7) , vigência esta que foi prorrogada até 31/12/2018 (peça 24, p. 8) .
Evidências da irregularidade: documentos técnicos presentes nas peças 2, 4, 5, 9, 23, 24, 32 e 33.
Normas infringidas: art. 37, "caput", c/c o art. 70, parágrafo único, da Constituição da República Federativa do Brasil; art. 93, do Decreto-lei 200/1967; art. 66, do Decreto 93.872/1986; Cláusula 12ª, do Termo de Compromisso Nº 0363415-78/2011/MINISTÉRIO DA CULTURA/CAIXA.
Responsável: Eduardo Honório Carneiro (CPF: XXX.818.214-XX) .
Conduta: descumprir o prazo originalmente estipulado para prestação de contas dos recursos federais recebidos à conta do instrumento em questão, relativos aos valores transferidos pelo último pagamento realizado em 01/12/2016, cujo prazo encerrou-se sessenta dias após o término da vigência do Termo de Compromisso, vigência esta que foi prorrogada até 31/12/2018, durante sua gestão.
Nexo de causalidade: a conduta descrita impediu o estabelecimento do nexo causal entre as possíveis despesas efetuadas com os recursos recebidos, no âmbito do instrumento em questão, no período de 1/12/2016 a 31/12/2018.
Culpabilidade: não há excludentes de ilicitude, de culpabilidade e de punibilidade; é razoável supor que o responsável tinha consciência da ilicitude de sua conduta; era exigível conduta diversa da praticada, qual seja, desincumbir-se do seu dever por meio da apresentação da prestação de contas no prazo e forma devidos. 
Encaminhamento: audiência.
Apesar de o tomador de contas haver incluído Frederico Gadelha Malta de Moura Júnior como responsável neste processo, após análise realizada sobre a documentação acostada aos autos naquela instrução inicial, concluiu-se que sua responsabilidade deveria ser excluída, uma vez que não há evidências de que tenha tido participação nas irregularidades aqui verificadas.
Ainda sobre esse encaminhamento, apesar de o tomador de contas haver incluído Frederico Gadelha Malta de Moura Júnior como responsável pela irregularidade 2 (não comprovação da boa e regular aplicação dos recursos federais repassados ao município de Goiana - PE, em face da omissão no dever de prestar contas dos valores transferidos relativos ao último pagamento realizado em 01/12/2016) , após análise realizada sobre a documentação acostada aos autos, concluiu-se na instrução inicial que sua responsabilidade deveria ser excluída também neste caso (itens 19.2.1.3 a 19.2.1.6 da peça 59, p. 8) , uma vez que:.
- a transferência ocorreu somente no último mês de sua gestão (dezembro de 2016) , assim, o dever de apresentação da prestação de contas parcial era obrigação a ser cumprida pelo prefeito sucessor, inclusive porque a própria concedente, em 8/12/2016, logo em seguida ao repasse, de mútuo acordo, prorrogou a vigência do compromisso ajustado até 9/12/2017 (peça 24, p. 6) ; 
- a prestação de contas parcial deveria ser apresentada até 30 dias após o (s) pagamento (s) ao fornecedor decorrente (s) da referida parcela transferida, conforme foi comunicado à administração municipal (peça 6, p. 5) , ou seja, já na gestão subsequente em 2017, visto que o decorrente prazo iniciado em 2/12/2016 findou em um final de semana (31/12/2016) , recaindo o prazo então para o primeiro dia útil subsequente (2/1/2017) ;
- na gestão do referido responsável, todos os desembolsos anteriores tiveram regulares prestações de contas parciais aprovadas de acordo com a Caixa (peça 1, p. 2) .
No exame técnico daquela instrução inicial (peça 59, p. 5-11) , efetuou-se alguns outros registros acerca do caso concreto que também foram relevantes para as imputações de responsabilidades:
- a vistoria da realização física do empreendimento, realizada pela Caixa em novembro de 2018, demonstrou a inexistência de funcionalidade ainda que parcial nos serviços executados (peça 32) ;
- sobre essa falta de aproveitamento útil da parcela executada, por motivo de inexecução parcial, a Caixa emitiu entendimento em 25/11/2019 (peça 5) , com o qual a instrução concordou, no sentido de não se imputar responsabilidade ao ex-prefeito Frederico Gadelha também em relação a esse ponto específico, pois até novembro de 2016 a obra vinha tendo evolução atestada em relatório da época (peça 31, p. 34-38) , tendo encerrado mandato em 31/1/22016 com recursos em conta e contrato vigente, sendo que na gestão dos sucessores iniciada em 2017 não ocorreu qualquer evolução na obra.
- conforme descreveu a Caixa (peça 2) , foi identificado, após a finalização da conciliação financeira, um saque indevido na conta do contrato, ocorrido em 28/8/2012, no valor de R$ 5.414,47. Constataram que o valor debitado da conta foi creditado na conta 0774/013/3792-4, em nome de Eliene Ferreira Trindade, cuja despesa é desconhecida ao contrato de repasse, e não identificaram qualquer autorização de desbloqueio da GIDUR/CA. Dessa forma, imputou-se a responsabilidade pela ocorrência ao prefeito à época, o Sr. Henrique Fenelon (mandato de 2009 a 2012) , em razão desse gasto impróprio ocorrido na conta específica (irregularidade 3) ;
- apesar de a irregularidade 4 (descumprimento de prazo estipulado para prestação de contas parcial) ser correlacionada à irregularidade 2 (não comprovação da boa e regular aplicação dos recursos federais repassados, em face da omissão no dever de apresentar prestação de contas parcial) , no caso daquela primeira ocorrência (descumprimento de prazo) , objeto somente de audiência por não resultar na imputação de débito, diferentemente da segunda ocorrência mencionada, não arrolamos responsabilidade pela irregularidade ao Sr. Osvaldo Rabelo Filho, tendo em vista que, conforme pacífica jurisprudência deste Tribunal, o falecimento do responsável impede a aplicação individualizada da multa prevista no art. 58 da LOTCU.
Em cumprimento ao pronunciamento da unidade (peça 61) , foram expedidas as citações e audiência dos responsáveis, conforme o descrito no despacho de peça 115, cujas alegações e justificativas foram analisadas e rejeitadas na instrução acostada à peça 116, tendo sido formulada então a seguinte proposta de mérito: 
considerar revel o responsável Henrique Fenelon de Barros Filho (CPF: XXX.894.924-XX) , para todos os efeitos, dando-se prosseguimento ao processo, com fulcro no art. 12, § 3º, da Lei 8.443/1992; 
rejeitar as alegações de defesa apresentadas pelos responsáveis Eduardo Honório Carneiro (CPF: XXX.818.214-XX) e Osvaldo Rabelo Filho (CPF: XXX.221.664-XX) ;
rejeitar as razões de justificativas apresentadas pelo responsável Eduardo Honório Carneiro (CPF: XXX.818.214-XX) ;
excluir da relação processual Frederico Gadelha Malta de Moura Júnior;
julgar irregulares, nos termos dos arts. 1º, inciso I, 16, inciso III, alíneas a, b e c, da Lei 8.443/1992, c/c os arts. 19 e 23, inciso III, da mesma Lei, as contas dos responsáveis Eduardo Honório Carneiro (CPF: XXX.818.214-XX) , Osvaldo Rabelo Filho (CPF: XXX.221.664-XX) e Henrique Fenelon de Barros Filho (CPF: XXX.894.924-XX) , condenando-os ao pagamento das importâncias a seguir especificadas, atualizadas monetariamente e acrescidas dos juros de mora, calculadas a partir das datas discriminadas até a data da efetiva quitação do débito, fixando-lhes o prazo de quinze dias, para que comprovem, perante o Tribunal, o recolhimento das referidas quantias aos cofres do Tesouro Nacional, nos termos do art. 23, inciso III, alínea "a", da citada lei, c/c o art. 214, inciso III, alínea "a", do Regimento Interno do TCU.  
		Débitos relacionados ao responsável Eduardo Honório Carneiro (CPF: XXX.818.214-XX) , em solidariedade com o espólio de Osvaldo Rabelo Filho (CPF: XXX.221.664-XX) :
	Data de ocorrência
	Valor histórico (R$) 

	25/3/2014
	38.507,58

	28/5/2014
	112.230,74

	4/2/2015
	24.586,83

	10/9/2015
	104.504,44

	7/12/2015
	89.276,66

	5/2/2016
	35.765,03

	25/7/2016
	71.250,86

	5/9/2016
	57.941,40

	1/12/2016
	24.119,48

Valor atualizado do débito (com juros) em 20/9/2021: R$ 804.435,87. 
		Débito relacionado ao responsável Henrique Fenelon de Barros Filho (CPF: XXX.894.924-XX) :
	Data de ocorrência
	Valor histórico (R$) 

	28/8/2012
	5.414,47

Valor atualizado do débito (com juros) em 20/9/2021: R$ 9.401,21.
aplicar individualmente aos responsáveis, o Sr. Eduardo Honório Carneiro (CPF: XXX.818.214-XX) e o Sr. Henrique Fenelon de Barros Filho (CPF: XXX.894.924-XX) , a multa prevista no art. 57 da Lei 8.443/1992 c/c o art. 267 do Regimento Interno do TCU, fixando-lhes o prazo de quinze dias, a contar da notificação, para que comprovem, perante o Tribunal (art. 214, III, alínea "a", do Regimento Interno do TCU) , o recolhimento da dívida aos cofres do Tesouro Nacional, atualizada monetariamente desde a data do acórdão que vier a ser proferido por este Tribunal até a data do efetivo recolhimento, se paga após o vencimento, na forma da legislação em vigor;
autorizar, desde logo, a cobrança judicial das dívidas, caso não atendidas as notificações, na forma do disposto no art. 28, inciso II, da Lei 8.443/1992;
autorizar também, desde logo, se requerido, com fundamento no art. 26, da Lei 8.443, de 1992, c/c o art. 217, §§ 1º e 2º do Regimento Interno do TCU, o parcelamento da (s) dívida (s) em até 36 parcelas, incidindo, sobre cada parcela, corrigida monetariamente, os correspondentes acréscimos legais, fixando-lhe o prazo de quinze dias, a contar do recebimento da notificação, para comprovar, perante o Tribunal, o recolhimento da primeira parcela, e de trinta dias, a contar da parcela anterior, para comprovar os recolhimentos das demais parcelas, devendo incidir, sobre cada valor mensal, atualizado monetariamente, os juros de mora devidos, no caso do débito, na forma prevista na legislação em vigor, alertando os responsáveis de que a falta de comprovação do recolhimento de qualquer parcela importará o vencimento antecipado do saldo devedor, nos termos do § 2º do art. 217 do Regimento Interno deste Tribunal;
deferir o pedido de sustentação oral formulado pelo responsável Eduardo Honório Carneiro, nos termos do art. 168 do RITCU, dando-lhe ciência prévia da data da sessão de julgamento; 
enviar cópia do Acórdão a ser prolatado à Procuradoria da República no Estado de PE, nos termos do § 3º do art. 16 da Lei 8.443/1992, c/c o § 7º do art. 209 do Regimento Interno do TCU, para adoção das medidas cabíveis; e
enviar cópia do Acórdão que vier a ser proferido ao Caixa Econômica Federal (mandatária da Secretaria Executiva do Ministério da Cultura (extinta) ) e aos responsáveis, para ciência;
informar à Procuradoria da República no Estado de PE, ao Caixa Econômica Federal (mandatária da Secretaria Executiva do Ministério da Cultura (extinta) ) e aos responsáveis que a presente deliberação, acompanhada do Relatório e do Voto que a fundamenta, está disponível para a consulta no endereço www.tcu.gov.br/acordaos, além de esclarecer que, caso requerido, o TCU poderá fornecer sem custos as correspondentes cópias, de forma impressa;
 informar à Procuradoria da República no Estado de PE que, nos termos do parágrafo único do art. 62 da Resolução TCU 259/2014, os procuradores e membros do Ministério Público credenciados nesta Corte podem acessar os presentes autos de forma eletrônica e automática, ressalvados apenas os casos de eventuais peças classificadas como sigilosas, as quais requerem solicitação formal.
Divergindo dessa proposta, o pronunciamento de subunidade de peça 117 manifestou que, tendo em vista o exposto nos subitens 43.20 e 43.21 daquela instrução de peça 116, reproduzidos abaixo, deveria ser citado o município de Goiana solidariamente com os responsáveis porque, embora inutilizável no momento, o patrimônio de que trata o texto transcrito estará sempre à disposição daquele ente para futura utilização:
43.20 Nesse sentido, todavia, pode-se defender a tese de que o município teria obtido um benefício, o que implicaria uma citação também do referido ente, pois a vistoria não afasta a possibilidade técnica de que os resultados físicos dos serviços parciais descritos venham a ser integralmente aproveitados em uma hipotética execução de obra de edificação no local, ou seja, podem vir a ter alguma funcionalidade.
43.21 Em outras palavras, teria sido incorporado ao ativo do patrimônio municipal um acervo imobilizado de infraestrutura, superestrutura, painéis e paredes e seus revestimentos, construído com recursos federais.
Nessa situação, entendeu-se que a cobrança do (s) ex-prefeito (s) individualmente pode se constituir em enriquecimento ilícito do ente municipal, pois não se trata de obra definitivamente inservível, hipótese na qual é devida a responsabilização única do (s) gestor (es) que consumou o desperdício. Considerou que, tendo a obra inacabada sido incorporada ao patrimônio municipal com potencial de conclusão futura, observa-se o desvio de finalidade. Ou seja, os recursos federais, no momento da vigência do ajuste, foram desviados de finalidade, transformando-se em um ativo municipal para futuro uso.
Assim, em adendo às conclusões constantes da instrução precedente, verificou-se a necessidade de se citar o município de Goiana/PE em solidariedade com o Sr. Eduardo Honório Carneiro (CPF: XXX.818.214-XX) e com o espólio do Sr. Osvaldo Rabelo Filho (CPF: XXX.221.664-XX) , sem prejuízo de notificar estes responsáveis de que a citação se tornou solidária com aquele ente. 
O pronunciamento da subunidade formulou então o seguinte encaminhamento, com o qual concordou o titular desta Unidade Técnica (peça 118) :
1. realizar a citação do município de Goiana/PE, com fundamento nos arts. 10, § 1º, e 12, incisos I e II, da Lei 8.443/1992 c/c o art. 202, incisos I e II, do RI/TCU, para que, no prazo de quinze dias, em decorrência das condutas praticadas, apresente alegações de defesa e/ou recolha, aos cofres especificados, a quantia abaixo indicada, atualizada monetariamente a partir da respectiva data até o efetivo recolhimento, abatendo-se na oportunidade a quantia eventualmente ressarcida, na forma da legislação em vigor, que geraram as irregularidades demonstradas a seguir:
Débito relacionado ao responsável município de Goiana/PE, em solidariedade com o Sr. Eduardo Honório Carneiro (CPF: XXX.818.214-XX) , e o espólio de Osvaldo Rabelo Filho.
Irregularidade: ausência de funcionalidade do objeto do termo de compromisso descrito como "CONSTRUÇÃO DA PEC - MODELO 700 M2" sem aproveitamento útil da parcela executada, por motivo de inexecução parcial.
Evidências da irregularidade: documentos técnicos presentes nas peças 1, 2, 4, 5, 23, 24, 31, 32, 35, 36, 37, 38, 39, 40, 41 e 42.
Normas infringidas: Art. 37, caput, c/c o art. 70, parágrafo único, da Constituição da República Federativa do Brasil; art. 93, do Decreto-lei 200/1967; art. 66, do Decreto 93.872/1986.
Cofre credor: Tesouro Nacional.
Débito:
	Data de ocorrência
	Valor histórico (R$) 

	25/3/2014
	38.507,58

	28/5/2014
	112.230,74

	4/2/2015
	24.586,83

	10/9/2015
	104.504,44

	7/12/2015
	89.276,66

	1/12/2016
	24.119,48

	5/2/2016
	35.765,03

	25/7/2016
	71.250,86

	5/9/2016
	57.941,40

Conduta: deixar de tomar as providências necessárias à conclusão de obra ou dos serviços pactuados objeto do instrumento em questão, restando imprestável a parcela executada, embora incorporada ao patrimônio municipal, com potencial para utilização futura, seja por ter ficado a obra inacabada, seja porque os serviços executados não foram suficientes para obter o atingimento dos objetivos acordados;
Nexo de causalidade: A ausência das providências necessárias à conclusão de obra ou dos serviços pactuados objeto do instrumento em questão resultou na impossibilidade de aproveitamento da parcela executada, e, consequentemente, em prejuízo ao erário correspondente ao valor integral repassado;
Culpabilidade: não há excludentes de ilicitude, de culpabilidade e de punibilidade; é razoável supor que o responsável, por meio dos gestores municipais, tinha consciência da ilicitude de sua conduta; era exigível conduta diversa da praticada, qual seja, tomar todas as providências necessárias à continuidade da execução do objeto do instrumento.
b) informar ao responsável que, caso venha a ser condenados pelo Tribunal, os débitos ora apurados serão acrescidos de juros de mora, nos termos do § 1º do art. 202 do RI/TCU;
c) esclarecer ao responsável, em obediência ao art. 12, § 2º, da Lei 8.443/1992, e ao art. 12, inciso VI, da Resolução TCU 170/2004, que o recolhimento tempestivo do débito somente saneará o processo caso seja reconhecida a sua boa-fé e não se constate outra irregularidade nas contas;
d) encaminhar cópia do presente pronunciamento e da instrução precedente ao responsável, a fim de subsidiar a apresentação de suas alegações de defesa e/ou razões de justificativa;
e) esclarecer ao responsável, em obediência ao art. 12, § 3º, da Lei 8.443/1992, e ao art. 12, inciso VII, da Resolução TCU 170/2004, que o não atendimento à citação ou à audiência implicará revelia, para todos os efeitos, dando-se prosseguimento ao processo;
f) notificar o Sr. Eduardo Honório Carneiro (CPF: XXX.818.214-XX) e o espólio de Osvaldo Rabelo Filho de que a citação anteriormente efetuada passa a ser em solidariedade também com o município de Goiana/PE.
Em cumprimento ao pronunciamento da unidade (peça 118) , foram efetuadas citação e notificações dos responsáveis, nos moldes a seguir:
Eduardo Honório Carneiro - promovida a notificação do responsável:
	Comunicação: Ofício 56005/2021 - TCU/Seproc (peça 124) 
Data da Expedição: 6/10/2021
Data da Ciência: 19/10/2021 (peça 126) 
Nome Recebedor: Mônica Araújo
Observação: Ofício enviado para o endereço do responsável, conforme pesquisa na base de dados no sistema da Receita Federal, custodiada pelo TCU (peça 121) .
	
espólio de Osvaldo Rabelo Filho - promovida a notificação do responsável:
	Comunicação: Ofício 55999/2021 - TCU/Seproc (peça 122) 
Data da Expedição: 1/10/2021
Data da Ciência: 4/10/2021 (peça 123) 
Nome Recebedor: Ricardo Jorge Medeiros Tenório
Observação: Ofício enviado para o endereço do responsável, conforme pesquisa na base de dados no sistema da Receita Federal, custodiada pelo TCU (peça 120) .
	
município de Goiana/PE - promovida a citação do responsável:
	Comunicação: Ofício 55982/2021-TCU/Seproc (peça 125) 
Data da Expedição: 6/10/2021
Data da Ciência: 15/10/2021 (peça 167) 
Nome Recebedor: José Guilherme
Observação: Ofício enviado para o endereço do responsável, conforme pesquisa na base de dados da internet (peça 119) .
Prorrogações de prazo:
	Documento
	Nova data limite

	Termo (peça 129) 
	29/11/2021

Fim do prazo para a defesa: 29/11/2021
	
Conforme o Despacho de Conclusão das Comunicações Processuais de peça 166, as providências inerentes às comunicações processuais foram concluídas. 
Transcorrido o prazo regimental, o município de Goiana/PE apresentou tempestiva defesa, composta de alegações (peça 139) e de anexo documental (peças 140-159) , que serão analisadas adiante na seção Exame Técnico.
O espólio de Osvaldo Rabelo Filho, por seu turno, apresentou nova defesa, composta das alegações de peça 130 e do anexo documental de peças 131-135, que também serão analisadas adiante na seção Exame Técnico.
Quanto ao Sr. Eduardo Honório Carneiro, eleito para a titularidade da Prefeitura Municipal de Goiana/PE no quadriênio 2021-2024 (peça 138) , não apresentou, de modo direto, novas alegações de defesa após sua regular notificação.
ANÁLISE DOS PRESSUPOSTOS DE PROCEDIBILIDADE DA IN/TCU 71/2012
Avaliação de Viabilidade do Exercício do Contraditório e Ampla Defesa
Verifica-se que não houve o transcurso de mais de dez anos desde o fato gerador sem que tenha havido a notificação dos responsáveis pela autoridade administrativa federal competente (art. 6º, inciso II, c/c art. 19 da IN/TCU 71/2012, modificada pela IN/TCU 76/2016) , com a observação que se segue em relação ao responsável falecido, uma vez que o fato gerador da irregularidade sancionada ocorreu em 1/12/2016, e os responsáveis foram notificados sobre as irregularidades pela autoridade administrativa competente conforme segue:
Eduardo Honório Carneiro, por meio do ofício acostado à peça 16, recebido em 18/4/2018, conforme AR (peça 20) .
Osvaldo Rabelo Filho - por meio da mensagem eletrônica de 18/9/2018 (peça 6, p. 10) , dirigida ao responsável, entre outros destinatários, a prefeitura foi comunicada no sentido de que o termo de compromisso se encontrava com saldo na conta específica, mas com situação de obra paralisada, e com vigência somente até 31 de dezembro daquele exercício. Após seu falecimento em 15/1/2021 (peça 71) , o espólio, por seu turno, foi regularmente citado pelo TCU em 12/7/2021 (peças 76 e 80) .
Henrique Fenelon de Barros Filho, por meio do edital acostado à peça 13, publicado em 6/3/2020.
município de Goiana/PE - também por meio da supracitada mensagem eletrônica de 18/9/2018 (peça 6, p. 10) , bem como pela mensagem eletrônica de 20/11/2019 (peça 6, p. 11) , na qual a prefeitura foi diligenciada no sentido de que deveria apresentar a prestação de contas parcial relativa ao último pagamento realizado, ocorrido em 01/12/2016, no total de R$ 24.119,48.
Nos subitens 20 e 20.2 da última instrução (peça 116) , havíamos manifestado que o Sr. Osvaldo Rabelo Filho, falecido em 15/1/2021, teria sido regularmente notificado por meio do edital acostado à peça 15, publicado em 24/7/2020. 
Todavia, considerando as argumentações trazidas pelo representante do espólio na seção "a" do título II de sua nova defesa (peça 130, p. 4) , conjuntamente com o atestado médico de 20/7/2020, que fundamentou novo pedido de licença por noventa dias (peça 110, p. 26-27) , entendemos que procede a alegação de que os efeitos jurídicos daquele edital são nulos, tendo em vista o disposto nos arts. 244 e 245 do CPC, aplicáveis subsidiariamente ao caso concreto. 
De qualquer modo, por outro lado, sua regular notificação mediante a referida mensagem eletrônica de 18/9/2018 também foi expressamente registrada naquela instrução precedente (letra "a" do subitem 43.12) .
Valor de Constituição da TCE
Verifica-se, ainda, que o valor atualizado do débito apurado (sem juros) em 1/1/2017 é de R$ 623.425,99, portanto superior ao limite mínimo de R$ 100.000,00, na forma estabelecida conforme os arts. 6º, inciso I, e 19 da IN/TCU 71/2012, modificada pela IN/TCU 76/2016. 
OUTROS PROCESSOS/DÉBITOS NOS SISTEMAS DO TCU COM OS MESMOS RESPONSÁVEIS
Informa-se que foram encontrados processos no Tribunal com os mesmos responsáveis:
	Responsável
	Processo

	Eduardo Honório Carneiro
	Processo 006.456/2021-9 [TCE, aberto, "TCE instaurada pelo (a) Caixa Econômica Federal (mandatária no (a) MINISTERIO DA AGRICULTURA, PECUÁRIA E ABASTECIMENTO - GABINETE DO MINISTRO) em razão de Não comprovação da regular aplicação dos recursos repassados pela União, Contrato de repasse 36437/2014, firmado com o/a MINISTÉRIO DA AGRICULTURA, PECUARIA E ABASTECIMENTO, Siafi/Siconv 806298, função AGRICULTURA, que teve como objeto Construção de um mercado público e estrutura anexa para abrigar a feira livre do município de Goiana - PE (nº da TCE no sistema: 2993/2020) "]

	Osvaldo Rabelo Filho
	Processo 006.456/2021-9 [TCE, aberto, "TCE instaurada pelo (a) Caixa Econômica Federal (mandatária no (a) MINISTERIO DA AGRICULTURA, PECUÁRIA E ABASTECIMENTO - GABINETE DO MINISTRO) em razão de Não comprovação da regular aplicação dos recursos repassados pela União, Contrato de repasse 36437/2014, firmado com o/a MINISTÉRIO DA AGRICULTURA, PECUARIA E ABASTECIMENTO, Siafi/Siconv 806298, função AGRICULTURA, que teve como objeto Construção de um mercado público e estrutura anexa para abrigar a feira livre do município de Goiana - PE (nº da TCE no sistema: 2993/2020) "]

	Henrique Fenelon de Barros Filho
	Processo 000.484/2022-9 [CBEX, encerrado, "Cobrança Executiva de débito/multa originária do (s) AC (s) AC-8229-19/2021-2C , referente ao TC Processo 027.554/2015-5"]
Processo 000.406/2021-0 [CBEX, encerrado, "Cobrança Executiva de débito/multa originária do (s) AC (s) AC-5425-15/2020-2C , referente ao TC Processo 023.036/2018-4"]
Processo 020.303/2018-1 [CBEX, encerrado, "Cobrança Executiva de débito/multa originária do (s) AC (s) AC-4846-18/2017-2C , referente ao TC Processo 024.009/2015-6"]
Processo 007.581/2015-7 [TCE, encerrado, "TCE instaurada por meio do Processo 00190.022632/2014-48, em função de dano apurado no âmbito do Contrato de Repasse n. 243.746-35/2007, tendo como objeto execução de Ações de Infra -estrutura Urbana. "]
Processo 023.036/2018-4 [TCE, encerrado, "TCE instaurada pelo (a) MINISTÉRIO DO TURISMO (VINCULADOR) em razão de Não comprovação da regular aplicação dos recursos repassados pela União, Convênio 00430/2011, firmado com o/a MINISTERIO DO TURISMO, Siafi/Siconv 763019, função COMERCIO E SERVICOS, que teve como objeto AÇÕES DE PROMOÇÃO TURISTÍCA PARA O MUNICIPÍO DE GOIANA (nº da TCE no sistema: 430/2017) "]
Processo 001.327/2015-1 [TCE, encerrado, "TCE instaurada por meio do Processo 00190.009104/2014-01, em função de dano apurado no âmbito do Contrato de Repasse n. 242.079-40/2007, que tem como objeto transferência de recursos financeiros da União para a execução de implantação ou melhoria de obras de infraestrutura urbana em municípios com até 100.000 habitantes"]
Processo 031.886/2015-9 [TCE, encerrado, "TCE instaurada por meio do Processo 00190.000830/2015-31 em função de dano apurado no âmbito do Contrato de Repasse nº 227.458-21/2007, que tem por objeto a revitalização e reforma do Mercado de Pontas de Pedra e Tejucupapo, no município de Goiana/PE"]
Processo 024.009/2015-6 [TCE, encerrado, "TCE instaurada por meio do Processo 00190.000682/2015-55 em função de dano apurado no âmbito dos Contratos de Repasse 221.531-87/2007 e 247.024-90/2007, SIAFI 594733 e 605101, firmado entre o Ministério do Turismo e a Prefeitura Municipal de Goiana/PE. Interveniente: Caixa Econômica Federal. "]
Processo 029.178/2015-0 [TCE, aberto, "Motivo: dano apurado no âmbito do Programa Nacional Transporte Escolar - PNATE , firmado entre o Fundo Nacional de Desenvolvimento da Educação - FNDE e a Prefeitura Municipal de Goiana/PE;"]
Processo 027.554/2015-5 [TCE, aberto, "TCE instaurada por meio do Processo 72031.001196/2011-64, em função de dano apurado no âmbito do Convênio n. 732603/2010, firmado entre o Ministério do Turismo e a Prefeitura Municipal de Goiana/PE que tem por objeto incentivar o turismo, por meio do apoio à realização do projeto intitulado "Festa das Heroínas de Tejucupapo 2010 "]

Informa-se que foram encontrados débitos imputáveis aos responsáveis no banco de débitos existente no sistema e-TCE:
	Responsável
	Débito inferior

	Osvaldo Rabelo Filho
	4619/2019 (R$ 12.179,68) - Dano inferior ao limite de instauração da TCE cadastrado

	Henrique Fenelon de Barros Filho
	2080/2019 (R$ 19.078,28) - Dano inferior ao limite de instauração da TCE cadastrado
2081/2019 (R$ 19.078,28) - Dano inferior ao limite de instauração da TCE cadastrado

A tomada de contas especial está, assim, devidamente constituída e em condição de ser instruída.
EXAME TÉCNICO
Da manifestação do responsável Osvaldo Rabelo Filho
O espólio do responsável Osvaldo Rabelo Filho apresentou novas alegações, complementares à defesa examinada na última instrução (peça 116) , que passam a ser analisadas abaixo. Conforme já informado, esta manifestação adicional é composta pelos argumentos de peça 130 e pelo anexo documental de peças 131-135.
Argumentos (peça 130) :
A manifestação apresentada pelo espólio inicia informando sobre a juntada de documentos aos autos, atinentes à ação judicial para obtenção de documentos e à condição médica do responsável falecido. Sobre o mandado de segurança impetrado para conseguir elementos que subsidiassem a defesa nesta TCE, alega em suma que (peça 130, p. 1-2) :
a) conforme já afirmado em nossa defesa (peça 91, p. 4-5) , o espólio de Osvaldo Rabelo Filho diligenciou a prefeitura de Goiana/PE e requereu esclarecimentos e documentos relacionados ao termo de compromisso objeto desta tomada de contas especial (peça 131, p. 571-572) . Porém, não conseguiu os documentos, pois a prefeitura ficou inerte mesmo extrapolado o prazo da Lei de Acesso à Informação; 
b) esta conduta ilícita da prefeitura foi objeto de ação constitucional de Mandado de Segurança - 0001645-22.2021.8.17.2218, que teve a liminar deferida e, posteriormente, foi concedida a segurança (peça 131, em especial p. 1-26, 48-55, 538-570) ;
c) mesmo com o deferimento da liminar e com a concessão da segurança, a prefeitura de Goiana/PE não cumpriu as determinações judiciais e não apresentou os documentos e os esclarecimentos requeridos; 
d) de forma que é inequívoco que o espólio de Osvaldo Rabelo Filho não tem até o presente momento (5/11/2021) acesso aos elementos mínimos necessários ao exercício do seu direito de defesa, contraditório e devido processo legal, estando impossibilitado de prestar contas de obra que não possui nenhum documento.
Sobre a condição médica do responsável falecido, relativa ao período de 2017 a 2021, a defesa alga em suma que (peça 130, p. 2-4) :
a) Osvaldo Rabelo Filho, no período de 2017-2021, esteve com a saúde bastante debilitada, tendo enfrentado várias enfermidades, submetido a diferentes tratamentos médicos e internado por diversas vezes em unidades hospitalares. Não há dúvida de que as enfermidades enfrentadas eram graves e exigiam cuidados especiais, pois levaram ao óbito em janeiro de 2021; 
b) afirmar, como sustentado nos pareceres técnicos da SecexTCE, que Osvaldo Rabelo Filho, nos períodos em que não esteve licenciado de suas funções como prefeito de Goiana/PE, estava em plenas condições de saúde chega a ser indelicado e carente de bom senso; 
c) para comprovar a condição de saúde de Osvaldo Rabelo Filho desde 2017 até 2021, anexamos nesta oportunidade todos os elementos relacionados às licenças médicas expedidas (peça 131, p. 27-46, 521-523 e 632-642, e peças 134 e 135) . Assim, temos 3.459 (três mil quatrocentas e cinquenta e nove) páginas de laudos e prontuários médicos, acostados às peças 134 e 135, que demonstram que o quadro de saúde era delicado, acometido de doenças incuráveis, e exigia cuidados especiais; 
d) além de comprovar a fragilidade de sua saúde, demonstra-se a completa incapacidade de, naquele contexto, nos poucos meses em que não estava internado em hospitais, desgastar-se procurando documentos e diligenciando para prestar contas de um termo de compromisso firmado oito anos antes de sua gestão;
e) no item 43.5 do parecer técnico (peça 116) , afirmou-se que os afastamentos para tratamento de saúde de Osvaldo Rabelo Filho ocorreram entre 08/5/2018 e 08/09/2018, e que a data de renovação do termo foi em 05/12/2017, com prazo de vigência até 31/12/2018. Portanto, teria ele condições e responsabilidade pela prestação de contas; 
f) no entanto, conforme documentação médica acostada nesta petição, percebe-se que, durante os anos de 2017 a 2021, Osvaldo Rabelo Filho esteve em cuidados médicos especiais quase que permanentes. Imaginar que, fora das datas de licenças concedidas pela Câmara Municipal de Goiana/PE, o responsável estaria em perfeito estado de saúde e com plenas condições físicas e mentais é, com respeito, ausência de bom senso e de sensibilidade. Evidente que uma pessoa passando pelos problemas de saúde que enfrentou, mesmo quando não estava internado, ainda assim estava com sua saúde debilitada;
g) logo, não há qualquer dúvida quanto à condição de saúde de Osvaldo Rabelo Filho entre 2017 e 2021, seja pelas mais de dez licenças de suas funções na Prefeitura Municipal de Goiana/PE para fins de tratamento de saúde, seja pelos milhares de exames médicos, diversas internações e tratamentos hospitalares realizados.
Na sequência, a defesa tece argumentação acerca da nulidade da notificação expedida pela Caixa Econômica Federal (CEF) por edital, alegando em suma que (peça 130, p. 4) :
a) no item 25 do parecer técnico (peça 116) , afirmou-se que as comunicações processuais no âmbito do TCU podem ser feitas por edital; 
b) ocorre que o edital de intimação expedido pela CEF para Osvaldo Rabelo Filho foi feito no dia 24/7/2020. E, conforme certidões expedidas pela Câmara Municipal de Goiana/PE, com fé pública, neste mesmo período o responsável estava licenciado para fins de tratamento de saúde (peça 110, p. 26-27) . 
c) o CPC proíbe a realização de citações e intimações em situações específicas, dentre as quais se encontra a internação hospitalar, conforme consta nos artigos 244 e 245 daquele código, reproduzidos pela defesa (peça 130, p. 4) :
d) ademais, a CEF tinha conhecimento do estado de saúde de Osvaldo Rabelo Filho, pois se tratava de fato notório e público. E, nos termos dos artigos 256 do CPC e 179 do RITCU, a citação por edital somente será feita quando o destinatário não for localizado. Ora, a Caixa tinha conhecimento da licença para fins de internação hospitalar, o que impede qualquer alegação de que esta comunicação por edital seria válida.
Com o propósito de expor os fundamentos da defesa, alega-se em suma que (peça 130, p. 4-5) :
a) no item 39 do parecer técnico (peça 116) , afirmou-se que a tese central da defesa do espólio de Osvaldo Rabelo Filho era de que a responsabilidade pelos débitos seria do prefeito antecessor, Frederico Gadelha Malta de Moura Júnior; 
b) ocorre que os fundamentos da defesa vão muito além desta alegação. A defesa é robusta e firmada em diversos fundamentos. Resumir todos os fundamentos arguidos a apenas este elencado no item 39 do parecer técnico demonstra a omissão na análise dos demais fundamentos determinantes da defesa. A defesa enfrentou de maneira contundente todas as imputações feitas ao espólio de Osvaldo Rabelo Filho, que foram: a suposta ausência de prestação de contas do pagamento realizado em dezembro de 2016, e as duas outras imputações referem-se à suposta inutilidade da obra construída e à não prestação de contas na gestão 2017-2020.
A defesa, então, tece argumentação acerca da inércia da CEF e da nulidade da comunicação por e-mail do dia 20/11/2019, alegando em suma que  (peça 130, p. 5-6) .
a) no item 43.12 do parecer técnico (peça 116) , afirma-se que a CEF não ficou inerte, pois enviou dois e-mails à Osvaldo Rabelo Filho, em 18/9/2018 e em 20/11/2019, informando no primeiro e-mail que a obra estava paralisada e que havia saldo na conta específica do Termo, e, no segundo e-mail, requerendo que fosse feita prestação parcial de contas; 
b) porém, conforme certidão expedida pela Câmara Municipal de Goiana/PE e anexada ao processo (peça 131, p. 522-523) , na data de 20/11/2019, Osvaldo Rabelo Filho estava licenciado de suas funções, para fins de tratamento médico, assim como durante todo o mês de novembro de 2019 (peça 110, p. 22-23) ; 
c) mais uma vez, é nula a comunicação por e-mail, requerendo prestação de contas parcial, a pessoa que estava afastada de suas funções para fins de tratamento médico. 
d) no item 43.13 do mesmo parecer técnico, afirmou-se que o simples fato do envio deste e-mail em 20.11.2019 (data em que Osvaldo Rabelo Filho estava licenciado) seria suficiente para afastar as alegações da defesa, de que teve dificuldades na obtenção de documentos para fins de prestação de contas. O argumento é equivocado por várias razões. A primeira, já demonstrada no parágrafo anterior, é que a comunicação feita no dia 20.11.2019 é nula, pois neste período estava licenciado, conforme certidões anexadas ao processo; 
e) a segunda razão que demonstra o equívoco do argumento é que é fato incontestável que o espólio de Osvaldo Rabelo Filho não tem os documentos necessários para prestar contas, pois estão em posse da prefeitura municipal de Goiana/PE; 
f) a terceira razão é que o Espólio de Osvaldo Rabelo Filho ajuizou Mandado de Segurança, NPU 0001645-22.2021.8.17.2218 (peça 131) , e logrou êxito na concessão de liminar, bem como na procedência da ação mandamental, que comprovou que a Prefeitura Municipal de Goiana/PE não forneceu os documentos solicitados para subsidiar a defesa nesta tomada de contas especial. Certamente que o parecer técnico não pode negar um fato comprovado judicialmente; 
g) comprova-se que nem o espólio pode prestar contas neste momento, pois não possui os documentos necessários para tanto, e nem Osvaldo Rabelo Filho, no período de novembro de 2019, poderia fazê-lo, uma vez que estava licenciado e em tratamento de saúde, devendo ser rejeitadas as conclusões parciais do parecer e reconhecendo a completa ausência de responsabilidade daquele ex-prefeito.
 A defesa apresenta argumentos acerca da responsabilidade do município de Goiana/PE, considerando-se a incidência da Decisão Normativa TCU 57/2004, alegando em suma que  (peça 130, p. 6-7) :
a) no caso concreto incide a Decisão Normativa 57/2004 desta Corte de Contas, na medida que o município se beneficiou direta e indiretamente com a obra inconclusa, incorporando-a em seu patrimônio. 
b) assim, correto o entendimento da subunidade, pelo qual se recomendou a citação do município de Goiana/PE para que seja responsabilizado nesta tomada de contas especial; 
c) é importante diferenciar a inutilidade da obra para a finalidade do termo de compromisso, e a inutilidade da obra parcialmente construída para outras finalidades. A distinção é importante, pois, é inegável que houve a preparação do terreno, a construção de estrutura de alvenaria de vários andares, a construção de diversos objetos e a preparação de etapas para a finalização da obra. De modo que, atualmente, o município foi beneficiado com a construção de um prédio, ainda que inacabado, mas que tem plenas condições de ser concluído pelo município; 
d) o código civil brasileiro impede o enriquecimento ilícito, o que leva à proibição de o município se apropriar de bem público de quase meio milhão de reais, incorporá-lo a seu patrimônio e depois finalizá-lo com recursos próprios; 
e) é inquestionável que há provas concretas nos autos de que o Município contratou empresa especializada para a confecção de laudo técnico sobre a viabilidade da continuidade da obra (peças 132 e 133) , bem como que fez licitação para contratação de empresa para conclusão da obra; 
f) os documentos anexados ao processo, produzidos pelo município de Goiana/PE, são atos administrativos, e como tais possuem presunção de legalidade, além de terem fé pública. O que obsta a alegação do parecer técnico de que não há provas da incorporação do patrimônio construído ao município, e a sua intenção de concluir a obra com recursos próprios; 
g) assim, devem ser rejeitadas as contas do município, condenando-o, de forma exclusiva, ao pagamento dos valores cobrados nesta Tomada de Contas Especial.
A defesa tece argumentação acerca da interpretação da Súmula 230 do TCU, alegando em suma que (peça 130, p. 7-8) :
a) apesar do teor da Súmula 230 desta Corte de Contas, não é possível imputar responsabilização a Osvaldo Rabelo Filho, uma vez que só é possível prestar contas do que se sabe e se tem a comprovação de gastos; 
b) ocorre que, como já afirmado, não houve sequer a transição de governo da gestão municipal de Frederico Gadelha de Malta Moura Jr. para a gestão de Osvaldo Rabelo Filho e Eduardo Honório Carneiro; 
c) além de o antigo gestor (Frederico Gadelha de Malta Moura Jr) não ter sequer pagos os salários dos servidores municipais, deixou enormes problemas, prejuízos e complicações para a gestão que iniciava (peça 131, p. 419-440) , o que levou a nova gestão a ajuizar mais de 73 ações judiciais em face dos ex-gestores; 
d) dentre estas ações, está a de nº 0002435-11.2018.8.17.2218 (peça 131, p. 90-91, 157-166, 417-418, 453-461, 514-520) , que tem por objeto o ressarcimento ao erário, e como partes requeridas o ex-prefeito "Fred da Caixa" e a empresa que venceu a licitação e prestou o serviço; 
e) logo, a correta intepretação da Súmula 230 deste TCU é que apenas na situação em que a gestão municipal detém as informações e documentos é que será exigida a prestação de contas.
A defesa finaliza concluindo com argumentação atinente à ausência de responsabilização do espólio de Osvaldo Rabelo Filho, seguida dos pedidos processuais de seu interesse, alegando que se comprovou que (peça 130, p. 8-9) :
a) não houve dolo por parte de Osvaldo Rabelo Filho; ele estava gravemente doente entre 2017-2021, findo a falecer em janeiro de 2021; não houve danos ao erário federal; a obra é útil; o município de Goiana/PE já iniciou os procedimentos para conclusão da obra, com recursos próprios; o espólio de Osvaldo Rabelo Filho não teve até o momento acesso aos documentos necessários para subsidiar a sua defesa. 
b) por todo o exposto, requer ao Relator:
a) Acolha a preliminar de nulidade da notificação expedida pela CEF, e determine a exclusão do Espólio de Osvaldo Rabelo Filho desta Tomada de Contas Especial; 
b) Julgue regular a Tomada de Contas Especial, afastando qualquer responsabilização do Espólio de Osvaldo Rabelo Filho; 
c) Julgue regular com ressalvas a Tomada de Contas Especial, afastando qualquer responsabilização do Espólio de Osvaldo Rabelo Filho; 
d) Julgue irregular as contas do Município de Goiana/PE, imputando-lhe a responsabilidade pelo pagamento dos valores aqui cobrados.
E informou-se que foram juntados aos autos os seguintes documentos (peça 130, p. 9-10) :
1) Cópia do processo Mandado de segurança ajuizado pelo Espólio em face da prefeitura de Goiana/PE (peça 131) ;
2) Procedimento licitatório aberto em julho de 2019 e contrato de julho de 2020, para que empresa efetue elaboração de laudo técnico para continuidade e conclusão da obra, com recursos próprios do município de Goiana/PE (peças 132 e 133) ;
3) Prontuários médicos, laudos e exames de Osvaldo Rabelo Filho no período de 2017 a 2021, fornecidos pelo Hospital Sírio-Libanês em São Paulo/SP (peças 134 e 135) .
Análise dos argumentos do espólio do responsável Osvaldo Rabelo Filho: 
A defesa ora em análise, por si só, não teria o condão de modificar nosso entendimento anterior acerca das contas do responsável falecido, todavia, conforme exposto adiante, as alegações de defesa trazidas pelo município de Goiana/PE (peças 139 a 159) , podem militar em favor do espólio do responsável Osvaldo Rabelo Filho. 
Sobre a alegação de que o Espólio de Osvaldo Rabelo Filho não obteve até o momento acesso aos documentos necessários para subsidiar sua manifestação, a defesa não esclarece ou demonstra quais elementos não teriam sido fornecidos. Em sentido contrário, por sinal, a própria defesa juntou centenas de cópias de diversos documentos atinentes à matéria, tais como edital, julgamento de licitação, orçamentos, contrato, auditoria interna no procedimento, ARTs, pareceres e notificações da mandatária, plano de trabalho, por exemplo (peça 131, p. 100-416, 573-597, 645-710) , além dos relacionados às licenças médicas.
Quanto ao estado de saúde do responsável, apesar de inegavelmente debilitado à época, conforme demonstrou a defesa, o ex-prefeito continua respondendo pelo período em que esteve sob a titularidade efetiva da administração municipal, com todos os bônus e ônus do cargo exercido.
Conforme o apreciado no Acórdão 10567/2017-TCU-Primeira Câmara  (Tomada de Contas Especial, Relator Ministro Vital do Rêgo) , por exemplo, para que  que o responsável seja considerado inimputável perante o TCU, deve ser comprovado que, à época dos fatos tidos por irregulares, ele era incapaz de responder pelos seus atos, situação que não ocorreu no caso concreto.
Adicionalmente, a defesa não apresenta elementos para descaracterizar que, por meio da mensagem eletrônica de 18/9/2018 (peça 6, p. 10) , o responsável foi devidamente cientificado que o termo de compromisso se encontrava com saldo na conta específica, mas com situação de obra paralisada, e com vigência somente até 31 de dezembro daquele exercício. Ou seja, estava ciente da inexecução parcial do objeto.
E ainda que essa comunicação via e-mail também não tivesse sucesso, cabe lembrar que a ausência de contraditório e ampla defesa na fase interna da tomada de contas especial não viola o devido processo legal, sendo este respeitado quando, na fase externa, onde há oportunidade de defesa após a citação válida dos responsáveis. A TCE, na fase anterior ao seu encaminhamento ao TCU, possui natureza inquisitiva, destinando-se a apurar os fatos, identificar os responsáveis e quantificar o dano. Apenas após a remessa ao Tribunal pode-se falar em partes e em litígio, sendo então assegurados o contraditório e a ampla defesa (Acórdão 417/2010-TCU-Segunda Câmara | Relator: AUGUSTO SHERMAN) .
Sobre a alegada responsabilidade do antecessor, Frederico Gadelha Malta de Moura Júnior, a defesa não apresenta elementos para modificar nosso entendimento exposto nos itens 15, 16 e 43.9 a 43.11 da instrução precedente:
15. Ainda sobre esse encaminhamento, apesar de o tomador de contas haver incluído Frederico Gadelha Malta de Moura Júnior como responsável pela irregularidade 2 (não comprovação da boa e regular aplicação dos recursos federais repassados ao município de Goiana - PE, em face da omissão no dever de prestar contas dos valores transferidos relativos ao último pagamento realizado em 01/12/2016) , após análise realizada sobre a documentação acostada aos autos, concluiu-se na instrução inicial que sua responsabilidade deveria ser excluída (itens 19.2.1.3 a 19.2.1.6 da peça 59, p. 8) , uma vez que: 
- a transferência ocorreu somente no último mês de sua gestão (dezembro de 2016) , assim, o dever de apresentação da prestação de contas parcial era obrigação a ser cumprida pelo prefeito sucessor, inclusive porque a própria concedente, em 8/12/2016, logo em seguida ao repasse, de mútuo acordo, prorrogou a vigência do compromisso ajustado até 9/12/2017 (peça 24, p. 6) ; 
- a prestação de contas parcial deveria ser apresentada até 30 dias após o (s) pagamento (s) ao fornecedor decorrente (s) da referida parcela transferida, conforme foi comunicado à administração municipal (peça 6, p. 5) , ou seja, já na gestão subsequente em 2017, visto que o decorrente prazo iniciado em 2/12/2016 findou em um final de semana (31/12/2016) , recaindo o prazo então para o primeiro dia útil subsequente (2/1/2017) ;
- na gestão do referido responsável, todos os desembolsos anteriores tiveram regulares prestações de contas parciais aprovadas de acordo com a Caixa (peça 1, p. 2) .
16. No exame técnico daquela instrução inicial (peça 59, p. 5-11) , efetuou-se alguns outros registros acerca do caso concreto que também foram relevantes para as imputações de responsabilidades:
...
- sobre essa falta de aproveitamento útil da parcela executada, por motivo de inexecução parcial, a Caixa emitiu entendimento em 25/11/2019 (peça 5) , com o qual a instrução concordou, no sentido de não se imputar responsabilidade ao ex-prefeito Frederico Gadelha também em relação a esse ponto específico, pois até novembro de 2016 a obra vinha tendo evolução atestada em relatório da época (peça 31, p. 34-38) , tendo encerrado mandato em 31/1/22016 com recursos em conta e contrato vigente, sendo que na gestão dos sucessores iniciada em 2017 não ocorreu qualquer evolução na obra.
...
43.9. Cabe observar, ainda, que no parecer da Caixa de 16/9/2019, citado pela própria defesa do espólio a título de prova de paralisação da obra em setembro de 2016, consta o registro na tabela do seu item 2.1 de que as prestações parciais da gestão anterior foram aprovadas (peça 1, p. 2) , não tendo sido apresentada justamente a última, cujo prazo venceu na gestão do quadriênio 2017-2020 (irregularidades 2 e 4) .
43.10. Sobre essa paralisação da obra constatada em 16 de setembro de 2016 (peça 6, p. 1-3) , a última fiscalização realizada na obra (RAE) durante a gestão de Frederico Gadelha ocorreu em 16 de novembro de 2016 (peça 31, p. 34-38) , tendo sido constatada uma pequena evolução (de 29,47% para 30,8%) em relação ao apurado na vistoria anterior de 26/4/2016 (peça 31, p. 29-33) , corroborando a fidedignidade do registrado pela Caixa no documento acostado à peça 5, no sentido de que em setembro de 2016, de fato, o município foi notificado com relação à paralisação na execução, porém, cabia considerar que houve evolução de obra, ainda que discreta, atestada posteriormente naquele último RAE de NOV/2016, já próximo ao encerramento do mandato daquele ex-prefeito.
43.11. Assim, não temos elementos para duvidar da veracidade da fiscalização da Caixa somente com fundamento no fato do ex-prefeito ter trabalhado naquela instituição financeira anteriormente.
Por outro lado, consideramos que militam de modo relevante em prol da defesa os seguintes aspectos: 
a) não há nenhum indício de que o responsável falecido tenha sido beneficiado financeiramente a partir da irregularidade atinente à inexecução da obra, tampouco praticado dolo; 
b) a administração municipal iniciou providências ainda em 2019 para avaliar as condições estruturais em que se encontrava a obra, visando sua retomada com recursos próprios (peças 132 e 133) ; 
c) não houve notificação do responsável acerca de que deveria apresentar a prestação de contas parcial relativa ao último desbloqueio de recursos federais, ocorrido em 01/12/2016, no total de R$ 24.119,48, pois na oportunidade da mensagem eletrônica de 20/11/2019 (peça 6, p. 11) , o Sr. Osvaldo Rabelo Filho estava licenciado de suas funções, para fins de tratamento médico (peça 110, p. 22-23, e peça 131, p. 522-523) . Ainda que não tenha ocorrido o transcurso de 10 anos desse fato até a citação do espólio em 12/7/2021 (peças 76, 80 e 91, p. 1) , cabe reconhecer que, quando essa comunicação se processa em 2021, a irregularidade já se encontra consumada;
d) conforme se observa na defesa do município de Goiana/PE (peça 139) , que será analisada adiante, podemos constatar o seguinte: 
d.1) a prefeitura não contesta que a execução realizada tem potencial de aproveitamento futuro, ao contrário, entende que as construções se tornaram ativo patrimonial daquele ente, ou seja, é a efetiva beneficiária de obra custeada com recursos federais que não atendeu a finalidade pactuada, logo, considerando que as despesas irregulares são realizadas em benefício da comunidade local, cabe, na linha do que determina o art. 3º Decisão Normativa TCU 57/2004, ao ente federado a obrigação de recompor, com recursos próprios, os valores gastos indevidamente, atualizados monetariamente; 
d.2) a prefeitura informa que abriu processo licitatório para dar continuidade a obra em 2021, agora com recursos próprios, e apresentou elementos comprobatórios acerca dessa alegação (peças 157 a 159) , ou seja, esse aproveitamento futuro deixou de ser uma hipótese e passou a ser uma possibilidade real; 
d.3) o município efetuou o ressarcimento do débito atualizado aos cofres federais (peça 142) , efetivado pelo entendimento manifesto naquela defesa de que o montante pago às empresas (através do repasse pela União) que iniciaram a construção do objeto do convênio, tiveram as prestações de contas parciais aprovadas pela Caixa Econômica Federal, o que indica que tal infraestrutura foi incorporada ao patrimônio do município. Em suma, no caso em exame não subsiste dano a ser reparado pelo espólio ou pelos herdeiros do gestor falecido.
Da análise procedida acima, verifica-se que os argumentos de defesa não foram suficientes para elidir a irregularidade pela qual está sendo responsabilizado, de forma que devem ser rejeitados.
Todavia, dado que o dano ao erário foi ressarcido por outro responsável, que não há outras irregularidades imputadas ao responsável e que há elementos que mitigam a gravidade da conduta de Osvaldo Rabelo Filho, entendemos que pode este Tribunal proferir o julgamento de mérito pela regularidade com ressalva das suas contas, dando-lhe quitação, conforme os termos dos arts. 12, § 2º, 16, II, e 18, da LOTCU, e 202, § 2º, e 208, do Regimento Interno do TCU.
Da defesa do responsável município de Goiana/PE (peças 139 ou 162 ou 164, todas de idênticos teor e data) . 
O município de Goiana/PE, cuja gestão atualmente está sob a titularidade do também arrolado responsável Eduardo Honório Carneiro, apresentou defesa por meio do procurador municipal, sendo composta de alegações (peça 139) e de anexo documental (peças 140-159) , que passa a ser analisada em seguida.
Argumentos (peça 139) :
Após descrever a já reconhecida tempestividade daquela defesa, apresenta-se alegação (além de documentos comprobatórios) acerca do recolhimento do débito, com o seguinte teor (peça 139, p. 1-4) :
a) nos termos do artigo 202 do Regimento Interno do TCU, sobressai a faculdade da parte apresentar defesa e, em ato conjunto, recolher a quantia imputada;
b) nesse sentido, independentemente da apresentação das alegações de defesa que serão descortinadas abaixo, demonstrando a ausência de dolo do defendente, bem como a impossibilidade de ter prestado contas satisfativas do convênio objeto da TCE, comprova sua boa-fé recolhendo ao Tesouro Nacional a importância que lhe foi atribuída (peça 142 - GRU e comprovante de pagamento) , devendo suas contas serem julgadas regulares ou regulares com ressalva, como é o entendimento do TCU processado por exemplo no TC Processo 039.957/2019-5, conforme ementa da deliberação reproduzida à peça 139, p 3-4;
c) o recolhimento do débito por parte do município de Goiana foi efetivado pelo entendimento de que os montantes pagos às empresas (através do repasse pela União) que iniciaram a construção do objeto do convênio, tiveram as prestações de contas parciais aprovadas pela Caixa, o que indica que tais construções foram incorporadas ao patrimônio do município e, em ato contínuo, serão aproveitadas para dar continuidade à obra (agora com recursos próprios) ; 
d) fica comprovado o recolhimento aos cofres da União Federal (Secretaria do Tesouro Nacional) o valor da dívida atualizado no montante de R$ 776.336,11 (setecentos e setenta e seis mil, trezentos e trinta e seis reais e onze centavos) .
A defesa então apresenta um resumo histórico dos fatos processuais (peça 139, p. 4-6) , e, na sequência, tece considerações acerca da mencionada conduta imputada ao município de Goiana/PE no encaminhamento do pronunciamento acostado à peça 117, alegando-se em suma que (peça 139, p. 6-15) :
a) o Termo de Compromisso de registro SIAFI 672031 foi fruto da gestão do então Prefeito Municipal Henrique Fenelon de Barros Filho (quadriênio 2009/2012) , e pelo seu sucessor, Sr. Frederico Gadelha Malta de Moura Júnior (quadriênio 2013/2016) , sendo o primeiro responsável por firmar o referido convênio e o segundo por licitar e contratar a empresa que seria responsável por executar a obra (contrato nº 105/2013, de 26/12/2013) , como ficou esclarecido na nota técnica da Caixa Econômica Federal;
b) o prazo para a execução da obra previsto no contrato seria de 10 meses, contados da data da ordem de serviço, no caso em apreço, 02/1/2014. Assim sendo, o prazo para conclusão da obra seria 31/10/2014, dentro do mandato do então prefeito Frederico Gadelha, tudo conforme relatório técnico e contrato, já anexado aos autos;
c) o município defendente está sendo penalizado, solidariamente, tendo em vista que a parcela da obra que fora executada foi incorporada ao patrimônio municipal, como de fato fora. Só que a Procuradoria Geral do Município, como representante da pessoa jurídica de direito público, não teria competência para prestar contas de convênio, cabendo aos gestores assim fazê-la. Ou seja, fica cabalmente demonstrado a ausência de dolo pelo município de Goiana;
d) vale trazer ao conhecimento o estado em que o Sr. Frederico Gadelha (quadriênio 2013/2016) entregou o município de Goiana aos gestores sucessores, Osvaldo Rabelo Filho (prefeito) e Eduardo Honório (vice-prefeito) . É consabido (de pleno conhecimento público e notório) , que a cidade de Goiana/PE foi considerada pelos órgãos de informação (TV, jornais, rede social etc.) , como "terra arrasada", inclusive, sem nenhuma possibilidade de transição de governo, eis que à gestão passada se encontrava sob "intervenção judiciária financeira" (expressão cunhada pelo eminente desembargador Bandeira de Melo, do TJPE, na ocasião da Sessão Plenária do dia 06/07) ;
e) com razão o referido desembargador, haja vista que o município se encontrava sob o crivo da Decisão Interlocutória exarada na Ação Civil Pública - Processo Nº 0000772- 95.2016.8.17.2218, proibindo o governo municipal de contrair despesas, em razão dos débitos com os servidores (folhas de pagamentos de salários) , até que as mesmas fossem quitadas, sob pena de ser aplicada ao gestor a multa de R$ 500.000,00 por ato editado, como pode ser conferido no processo judicial eletrônico (peça 131, p. 419-440) ; 
f) outra não poderia ser a providência, senão editar atos administrativos para fins de controle, sendo editados dois decretos pelo Governo Municipal, sob nº 02/2017, de 16 de janeiro de 2017, e 07/2017, de 12 de abril de 2017 (peças 143) , sendo que aquele "Declara situação anormal caracterizada como Situação de Emergência no âmbito da Administração Municipal de Goiana, Estado de Pernambuco, causada pela inércia e descuido dos atos da administração direta e indireta e dá outras providências". 
g) diante desta situação, o município se encontrava impossibilitado de tomar todas as providências necessárias quanto à conclusão da obra, que foi iniciada na gestão anterior (2013-2016) e com diversas irregularidades na sua execução e pagamentos a empresa, fato este que será relatado adiante com mais detalhes;
h) o referido gestor (Frederico Gadelha) prestou contas do convênio em destaque de forma insuficiente (documentos constantes nas peças 2, 4, 5 e 32 dos autos) , como é destacado no "relatório de apresentado ao ora peticionante"; 
i) o Sr. Eduardo Honório, na qualidade de prefeito em exercício (2017/2018) , nas vezes em que esteve à frente da gestão municipal, montou sua equipe para gerir o município e, em atenção especial ao atendimento dos convênios herdados, buscou informações detalhadas nos órgãos oficiais (Ministérios, Secretarias Estaduais, dentre outros) para dar cumprimento às obrigações estabelecidas em lei, como o dever de prestar contas;
j) nesse contexto, foi contratada a empresa JULIERME BARBOSA XAVIER-EPP para realizar tal serviço de prestação de contas, e esse foi o motivo do Sr. Eduardo Honório ter assinado o termo aditivo do convênio em 2017, prorrogando o mesmo até dezembro de 2018, na esperança de a empresa contratada prestar as contas do compromissado, tudo eivado de boa-fé;
k) o município de Goiana, ao que lhe competia, praticou sim, atos capazes de resolver ou, pelo menos, imputar a culpabilidade do gestor Frederico Gadelha, que foi quem deu causa a esta TCE, uma vez que não concluiu a obra em tempo hábil, bem como deixou de aplicar os recursos de forma corrente, como ficou caracterizado pela auditoria realizada no município sob a ordem do defendente (peças 144-148) ;
l) de acordo com o plano de trabalho, a gestão de Eduardo Honório identificou vários erros de aplicação do recurso, ou seja, o que foi realizado não condizia ao que fora pactuado. Jamais houve qualquer tipo de dolo do ora defendente em prestar contas de um convênio firmado e executado pelo prefeito antecessor (Frederico Gadelha) , cabendo ao Srs. Osvaldo Rabelo Filho e Eduardo Honório apenas complementação da execução da obra, se assim fosse possível, e a prestação de contas, mas não há como prestar contas de um convênio mal executado; 
m) ainda que exista a inteligência da Súmula 230 do TCU, a prestação de contas se dará pelo sucessor se este estiver munido da documentação relativa à execução do referido convênio. No caso específico, como relata o próprio relatório de auditoria, não seria possível o envio de uma prestação de contas complementar de um convênio que teve sua execução divergente do que fora pactuado;
n) ora, o relatório achou por bem afastar as irregularidades em desfavor do Sr. Frederico Gadelha, quando na realidade foi ele quem (i) deixou de executar a obra no prazo inicialmente previsto (dezembro de 2014) promovendo aditivos contratuais por mais de 02 (dois) anos e deixando essa herança aos seus sucessores; (ii) deixou de aplicar de forma regular os recursos transferidos pela União Federal (já que todos os valores foram repassados no seu governo e aplicado de forma equivocada) ; e (iii) deixou de tomar as providências necessárias para concluir a obra em seu mandato. 
o) diante desse problema o próprio gestor (Eduardo Honório) promoveu a competente ação de prestação de contas cumulada com pedido de improbidade em face do Sr. Frederico Gadelha e da empresa L&D - LACERDA CONSTRUTORA E SERVIÇOS LTDA, tombada sob o nº 0002435- 11.2018.8.17.2218, distribuída em 28/12/2018 (peças 149 e 150) , relatando o ocorrido e atribuindo a responsabilidade a quem deu causa ao descumprimento do compromisso, sendo assim, fica comprovado que o sucessor tomou as devidas providências administrativas e legais contra o ex-prefeito, conforme determinam as legislações vigente quanto aos repasses de recursos federais, mediante convênios/termos de compromissos, demonstrando que não permaneceu omisso diante da situação encontrada; 
p) em início, essa foi a responsabilidade do município de Goiana, propor a competente ação judicial em desfavor do gestor que deu causa à ausência de prestação de contas e de funcionalidade da obra, conforme entendimentos abaixo do TCU:
TCU - Acórdão 4523/2014-TCU-Segunda Câmara | Relator: RAIMUNDO CARREIRO Não se atribui corresponsabilidade ao prefeito sucessor quando este demonstrar que: não teve meios de prestar as contas de convênio cujo prazo para tal venceu durante sua gestão; adotou as medidas necessárias ao resguardo do patrimônio público. Acórdão 1514/2015-TCU-Primeira Câmara | Relator: BRUNO DANTAS É afastada a responsabilidade do prefeito sucessor se este, na impossibilidade de apresentação das contas do prefeito anterior que se encerram na sua gestão, adota medidas visando: ao resguardo do patrimônio público; e à instauração de tomada de contas especial.
q) como narrado, o prefeito sucessor adotou as medidas necessárias para resguardar o patrimônio público e, diante da ausência de documentação capaz de demonstrar a prestação de contas, judicializou ação específica em desfavor dos gestores anteriores que firmaram o termo de compromisso, iniciaram a obra e não concluíram no prazo determinado;
q) os gestores Osvaldo Rabelo Filho e Eduardo Honório Carneiro pecaram apenas quando assinaram o aditivo de prazo para a prestação de contas, na expectativa de que, com a contratação de empresa específica para esta finalidade (prestação de contas, como será demonstrado abaixo) , pudessem assim o fazer. Todavia, diante da ausência da herança documental do município de Goiana, durante a transição de governo (2016/2017) , foi obrigado a acionar os gestores anteriores para apresentar tal documentação;
r) fica caracterizada a ausência de ato doloso por parte do defendente, isto porque, apesar da ausência da prestação de contas em tempo hábil no sistema, houve a preocupação da Procuradoria Municipal em evitar o prejuízo ao erário, não sendo omisso durante a vigência do termo, pois, tomou as providências legais necessárias a quem deu causa às irregularidades (Frederico Gadelha) , devendo suas contas serem aprovadas, ou aprovadas com ressalva, senão vejamos:
PENAL E PROCESSUAL PENAL. DEIXAR DE PRESTAR CONTAS NO PRAZO. APROVAÇÃO DE CONTAS PELO TCU, SEM APLICAÇÃO DE MULTA. SENTENÇA ABSOLUTÓRIA. INEXISTÊNCIA DE DOLO. 1. Não havendo prova razoável da participação dolosa do acusado na conduta consistente em deixar de prestar contas no tempo devido (art. 1º, VII, do DL 201/1967) , ou prestar contas fora do prazo, mesmo em face de ser o crime considerado formal, deve ser mantida a sentença absolutória, haja vista que o TCU, considerando regular a prestação de contas tardia, não aplicou nenhuma sanção de ordem administrativa, tendo inclusive afirmado não existir, na espécie, nenhum ato de improbidade. 2. Sentença absolutória mantida. Apelação não provida. (TRF-1 - APR: 00304793520104013500, Relator: DESEMBARGADOR FEDERAL OLINDO MENEZES, Data de Julgamento: 06/06/2017, QUARTA TURMA, Data de Publicação: 14/06/2017) 
s) em síntese, a boa-fé do município está comprovada, uma vez que, ainda que não tenha prestado contas finais do convênio à época e que, frise-se, não foi por sua responsabilidade direta, uma vez que existe no quadro do município profissional contratado para alimentar os sistemas decorrentes de convênio, aquele procedeu com as medidas judiciais e administrativas para dar exequibilidade da obra, e nesse sentido deliberou este Tribunal:
DESVIO DE VERBA PERPETRADO POR SERVIDORAS MUNICIPAIS. CITAÇÃO DA EX-PREFEITA. ALEGAÇÕES DE DEFESA. RESPONSABILIDADE DA CHEFE DO EXECUTIVO MUNICIPAL NA QUALIDADE DE ORDENADORA DE DESPESAS. BOA FÉ RECONHECIDA. AUSÊNCIA DE OUTRAS IRREGULARIDADES. FIXAÇÃO DE NOVO E IMPRORROGÁVEL PRAZO PARA O RECOLHIMENTO DO DÉBITO. Com fundamento no art. 202, §§ 2º e 3º, do Regimento Interno/TCU, reconhecida a boa-fé na conduta do responsável e a inexistência de outra irregularidade nas contas, rejeitam-se as alegações de defesa e fixa-se novo e improrrogável prazo de quinze dias para o recolhimento do débito. (TCU - TOMADA DE CONTAS ESPECIAL (TCE) : 01632920171, Relator: MARCOS BEMQUERER, Data de Julgamento: 05/11/2019, Segunda Câmara) 
t) ou seja, o defendente promoveu todas as medidas para dar cumprimento ao pactuado com o Ministério da Cultura, dentro de suas limitações, inclusive determinando a judicialização do caso, como ficou demonstrado, bem como ordenou que fosses prestadas contas, ainda que de forma insuficiente; 
u) é importante ressaltar que, no trâmite da ação de ressarcimento, a própria União foi chamada à lide para se manifestar sobre as irregularidades apontadas na execução e pagamentos da empresa contratada para realizar o objeto, no entanto, pronunciou-se no seguinte sentido no processo judicial nº 0002435-11.2018.8.17.2218: "A UNIÃO (ADVOCACIA-GERAL DA UNIÃO) , por seu Advogado infra-assinado, nos autos em referência, vem, respeitosamente, perante V. Excelência, informar que não possui interesse em intervir na presente ação, ressaltando, contudo, que não se trata de "omissão" desta Procuradoria, mas de priorização de outras frentes proativa" (peça 131, p. 418) .
A defesa, na sequência, argumenta que contratou escritório especializado para efetivar a prestação de contas, alegando em suma que (peça 139, p. 15-16) :
a) ainda no intuito de demonstrar a boa-fé do município e, consequentemente, dos gestores à época, foi realizada uma licitação, na modalidade pregão presencial (Pregão n. 028/2017, Processo Licitatório n. 067/2017, em anexo - peças 151 a 153) , visando a contratação de uma empresa especializada em contabilidade e prestação de contas de convênio, sendo responsável pelos lançamentos das informações nos sistemas SIMEC, SIGRARP, SINCOV, SISMOB, etc., sagrando-se vencedora a referida empresa JULIERME BARBOSA XAVIER - EPP, inscrita no CNPJ sob o n. 19.274.072/0001-55; 
b) assim sendo, a responsabilidade pela prestação de contas dos convênios, inclusive o do presente caso, é da empresa acima descrita. Ora, se não houve a inserção das informações para a prestação de contas do termo de compromisso no sistema adequado, ainda que demonstrando a impossibilidade de prestação de contas final, ante a ausência de herança documental pelo município de Goiana, a responsabilidade terá que ser atribuída à contratada, devendo responder por sua inércia;
c) nesse contexto, inclusive, será demandado oficialmente a contratada para prestar esclarecimento e, em ato contínuo, requer que a empresa conste no rol solidário desta Tomada de Contas Especial; 
d) vale ressaltar que o gestor, seja Osvaldo Rabelo Filho, seja Eduardo Honório Carneiro, não possui a expertise de lançar informações em sistemas específicos para a prestação de contas e, diante disso, lançou processo licitatório e contratou empresa especializada para tanto;
e) fica, assim, demonstrada a boa-fé do município e de seus gestores quanto à competência de prestar contas de todos os convênios do município de Goiana no período de 2018-2020, inclusive do presente termo de compromisso.
A defesa tece também argumentos acerca da funcionalidade do objeto, alegando em suma que (peça 139, p. 16-20) :
a) o defendente, com objetivo de concluir o objeto do Convênio, determinou a "contratação de empresa especializada em engenharia, arquitetura e urbanismo, para elaboração de laudo técnico estrutural para avaliar as condições em que se encontra o prédio da Praça dos Esportes e da Cultura, localizado no Loteamento Gulandim, Praia de Ponta de Pedras, no Município de Goiana/PE" para realizar projeto, ainda no ano de 2019, cujo objetivo foi levantar tecnicamente a possibilidade de continuidade da execução da obra de forma segura e dentro do pactuado (peças 132 e 133) ; 
b) após a entrega do projeto pela Empresa L & M SERVIÇOS EIRELI - ME, identificou-se de que forma a Prefeitura de Municipal de Goiana, na gestão de Eduardo Honório e Osvaldo Rabelo, poderia corrigir e concluir as obras iniciadas na gestão anterior, possibilitando assim, a entrega do bem a população, gerando assim, a funcionalidade do objeto pactuado;
c) ainda sobre o processo licitatório, em que pese ter sido iniciado no ano de 2019, foi concluído no ano de 2020 (processo licitatório 020/2020, Tomada de Preço 005/2020) e o objeto foi entregue; 
d) em que pese o projeto contratado ter sido entregue ao município de Goiana, foram identificadas algumas incongruências no mesmo, e tanto a CPL quanto a Equipe de Engenharia da Secretaria de Obras glosaram alguns pontos e remeteram à empresa contratada para alterar o projeto, objeto da licitação; 
e) para provar o alegado, seguem "as notificações da empresa, bem como o projeto apresentado pela mesma (Doc. 08) "; (não conseguimos localizar essas referidas notificações, e entendemos que o "projeto" seja o que consta nas peças 154, 155 e 163) ;  
f) no entanto, apesar da vontade do gestor em dar andamento o quanto antes ao processo licitatório para a execução da obra objeto do convênio, agora com recurso do tesouro municipal, todo o mundo foi pego de "surpresa" com a pandemia da covid; 
g) nesse cenário, o Tribunal de Contas do Estado de Pernambuco enviou orientações a todos os municípios pernambucanos, mediante a RECOMENDAÇÃO CONJUNTA TCE/MPCO N. 03/2020 e a RECOMENDAÇÃO TCE/PGJ Nº 01/2020 (peça 131, p. 462-469) , no sentido de suspender e/ou não iniciar obras e serviços que não tivessem relação direta ao combate do Covid-19, tendo, inclusive, o município de Goiana sido alvo de algumas medidas cautelares do TCE no sentido de suspender obras e outras contratações, como é o caso dos processos TCE n. 2053534-0; TCE n. 2053399-8; TCE n. 2053377-9; 
h) ou seja, o defendente sempre demonstrou o interesse em dar continuidade à obra objeto do convênio, como narramos, com recurso próprio, para disponibilizar à população goianense a Praça de Esporte e de Cultura, no distrito de Ponta de Pedras;
i) fica demonstrado que o município irá concluir o objeto pactuado, pois, já se encontra o processo encaminhado à Comissão Permanente de Licitação, promovendo assim a funcionalidade do bem à população, não gerando o prejuízo ao erário, conforme apontou o TCU;
j) conforme narrado, o projeto para adequação e continuidade da obra foi licitado, houve modificações e adaptações do projeto, e foi encaminhado para a devida licitação, com recursos próprios, aproveitando a parte de infraestrutura já construída no local;
k) a execução e conclusão da a Praça de Esporte e de Cultura, no distrito de Ponta de Pedras do Município de Goiana/PE, será encaminhada a este órgão de Controle assim que possível, demostrando a total boa-fé e transparência do defendente;
l) vale ressaltar que, em 16 de novembro de 2021, foi encaminhado à Procuradoria Geral do Município de Goiana o processo licitatório (Minuta de Edital, Contrato, Planilhas, Parecer do Controle Interno, Reserva Orçamentária, dentre outros) , para parecer jurídico e publicação da TOMADA DE PREÇO N. 009/2021, PROCESSO LICITATÓRIO 132/2021, visando a contratação de empresa especializada para a conclusão da Praça de Esporte e de Cultura, localizada no distrito de Ponta de Pedras, Goiana/PE, sob o valor de R$ 2.773.241,84 (dois milhões, setecentos e setenta e três mil, duzentos e quarenta e um reais e oitenta e quatro centavos) , a ser pago com recursos próprios, sendo que o referido processo licitatório inclusive já foi publicado, e agora seguirá os trâmites e prazos estabelecidos pela Lei de Licitações (peças 157 a 159) ;
m) nesse contexto, finalmente será dada a funcionalidade plena à obra, objeto de compromisso com o Ministério da Cultura, demonstrando, assim, que a prefeitura Municipal de Goiana, bem como o seu atual gestor, prefeito Eduardo Honório Carneiro, tomou as providências necessárias para a conclusão da obra de Ponta de Pedras; 
n) esse fato novo, publicação do edital da obra, comprova, com elementos concretos, a retomada da obra (com recursos próprios) , dando funcionalidade plena ao objeto acordado;
o) assim, com arrimo na Súmula TCU 230, o prefeito municipal irá resguardar o patrimônio público.
A defesa conclui sua explanação e apresenta requerimentos com o seguinte teor (peça 139, p. 20-21) :
a) note-se que a única impropriedade apontada por esta Corte de Contas não inclina o menor indício de procedimento intencional, doloso. São falhas que não puderam ser superadas pelo defendente por não deter documentação apropriada para tanto, bem como pelo antigo gestor ter aplicado o recurso em desalinho com o plano de trabalho pactuado; 
b) submeter o ora defendente aos percalços de um processo por falhas meramente formais não parece indicar medida justa e salutar da política judiciária. Ressalto, que as medidas administrativas e judiciais foram tomadas pelo defendente contra o ex-gestor do compromissado, o Sr. Frederico Gadelha, conforme relatado, a fim de responsabilizá-lo pelos atos praticados de forma diversa na execução do objeto pactuado;
c) o defendente justifica, nos termos do art. 209, §4º do RITCU, a ausência da prestação de contas, de forma contundente e fundamentada, como demostra nos argumentos acima; 
d) diante do exposto, requer "sejam acolhidas as presentes razões da DEFESA PRÉVIA para emitir Parecer Prévio recomendando A APROVAÇÃO OU APROVAÇÃO COM RESSALVAS (artigo 1º, inciso I e artigo 17 da Lei 8.443/1992) em razão de que inexistem lesões ao erário, aplicando as normas regimentais e organizacionais, nos termos do Regimento Interno do TCU, em especial ao artigo 202, §4º, afastando qualquer conduta dolosa por parte do Município de Goiana"; 
e) requer, ainda, que "os argumentos da Defesa Prévia apresentada sejam acolhidos, tendo em vista que a hipótese de incidência elencada no documento (ato antieconômico) , não se concretizou no mundo fático, além de inexistirem os requisitos que autorizariam a aplicação da mencionada sanção, a saber o dolo e/ou erro grosseiro (culpa grave) , conforme o art. 28, da LINDB e a jurisprudência do TCU (TCU, Acórdão 2391/2018-TCU-Plenário, Rel. Min. Benjamin Zymler, Data da sessão: 17/10/2018, Número da ata: 40/2018) ". 
Análise dos argumentos do município de Goiana/PE: 
Entendemos que as alegações de defesa do município de Goiana/PE devem ser acatadas.
O município reconhece a obtenção de benefício advindo de obra custeada com recursos federais que não cumpriu sua finalidade, mas que tem efetivo potencial de aproveitamento futuro, tendo em vista que concordou que houve uma incorporação dos serviços de engenharia realizados ao seu ativo patrimonial.
A respeito disso, a defesa manifestou expressamente que admite sua condição de beneficiária da obra com inexecução: "É de bom alvitre esclarecer que o recolhimento do débito por parte do Município de Goiana foi efetivado pelo entendimento de que o montante pago as empresas (através do repasse pela União) que iniciaram a construção do objeto do convênio, tiveram as prestações de contas parciais aprovadas pela Caixa Econômica Federal o que indica que tais construções (infra-estrutural) foram incorporadas ao patrimônio do município e, em ato contínuo, serão aproveitadas para dar continuidade a obra (agora com recursos próprios) ." (peça 139, p. 4) .
E o município de Goiana/PE demonstrou, ainda, a real intenção de realizar empreendimento no local, tendo aberto processo de licitação com essa finalidade.
Nesse contexto, em especial, cumpriu sua obrigação de reparar o dano causado aos cofres federais, conforme elementos comprobatórios juntados aos autos (peça 142 - GRU e Comprovante de Pagamento) , que demonstram o recolhimento à gestão tesouro de R$ 776.336,11 em 26/11/2021, compatível com o valor calculado até 28/9/2021 (R$ 757.971,83) , exposto no respectivo ofício de citação (peça 125) .
Em que pese acatarmos essas alegações de defesa, não podemos concordar, primeiro, com o argumento de que o município se encontrava impossibilitado de tomar todas as providências necessárias quanto à conclusão da obra, considerando-se que o compromisso pactuado não previa qualquer desembolso financeiro a título de contrapartida (peça 23, p. 4) , ou seja, não impunha encargos relevantes ao ente.
Além disso, conforme o exposto na instrução anterior (peça 116) , abaixo reproduzido, a gestão municipal do quadriênio 2017-2021 assumiu o compromisso de dar continuidade à obra, firmando aditivo de prorrogação da vigência por livre arbítrio:
43.2.  Durante a gestão municipal de Goiana/PE de 2017 a 2020, sob a titularidade em períodos alternados pelos referidos responsáveis, foi lavrado o Terceiro Aditivo ao Termo de Compromisso CR.NR.0363415-78/2011 (peça 24, p. 8-9) , datado de 5/12/2017, prorrogando a vigência do ajuste até 31/12/2018. Referido documento foi firmado pelo representante da Caixa e pelo prefeito em exercício, Sr. Eduardo Honório Carneiro. 
43.3.  Na oportunidade, aquela administração municipal do quadriênio 2017-2020 ratificou "em todos os seus termos e condições as demais cláusulas do Anexo ao Termo de Compromisso", conforme cláusula segunda do referido aditivo. Assim, independente das condições herdadas da gestão anterior, comprometeu-se o Município de Goiana/PE a terminar a obra iniciada até dezembro de 2018, não podendo, então, alegar-se que a culpa da inutilidade da obra fruto da inexecução parcial (irregularidade 1) é decorrente do "legado recebido".
43.4.  Sobre esse aditivo, conforme podemos observar no relato da Caixa à peça 5, em novembro de 2017, foi o próprio então prefeito em exercício, Sr. Eduardo Honório, quem requereu a prorrogação de vigência até dezembro de 2018, em cuja solicitação o alcaide informava o teor de uma reunião ocorrida em OUT/2017, inclusive com participação do Ministério da Cultura, onde havia sido tratada a continuidade das obras, e pleiteava a prorrogação do contrato para conclusão do objeto e aplicação dos recursos em prol da população.
Não procede, ainda, a sutil alegação de que "assinaram o aditivo de prazo para a prestação de contas". Conforme se observa no aditivo lavrado pelo Sr. Eduardo Honório Carneiro em 5/12/2017 (peça 24, p. 8) , referido ajuste foi firmado de mútuo acordo para prorrogar a vigência do Termo de Compromisso, ou seja, para estender o prazo de execução do objeto.
Dessa forma, não procede a alegação de que a obra deveria ser concluída na gestão de 2013 a 2016, já que a gestão subsequente assumiu o compromisso junto à CEF de dar continuidade ao empreendimento, conforme o relatado.
Sobre as supostas diversas irregularidades na execução e pagamentos à construtora, cabe observar que as prestações de contas parciais sob a responsabilidade da gestão de 2013-2016 foram devidamente aprovadas pelos pareceres da Caixa, sobre os quais não temos contestação a emitir.
Além disso, a última fiscalização realizada na obra (RAE) durante a gestão de Frederico Gadelha ocorreu em 16 de novembro de 2016 (peça 31, p. 34-38) , que considerou que a intervenção estava sendo executada de acordo com os projetos, não apresentando ressalvas de maior relevância.
Na mesma linha, constata-se que a última vistoria antes do término da vigência ocorreu em 13/11/2018 (peça 32) . Observa-se que todas as conclusões são de que as diferentes metas de itens de execução não possuíam funcionalidade parcial, dado que todo o objeto do contrato deveria concluído para atingir a almejada funcionalidade, mas não há a indicação de necessidade de se refazer os serviços realizados anteriormente na gestão de 2013-2016. Ou seja, o insucesso do acordado é decorrente basicamente pelo que deixou de ser realizado a partir da administração sucessora nos exercícios de 2017 e 2018.
Assim, e considerando que os cofres federais foram devidamente ressarcidos conforme o exigível, qualquer suposta irregularidade financeira decorrente do ajuste que a administração municipal julgue pendente, cabe ser apreciada nas instâncias cabíveis, que são independentes do entendimento deste Tribunal, medida de regresso que inclusive já vem sendo intentada, mediante o mencionado processo judicial 0002435-11.2018.8.17.2218.
A afirmação de que o referido gestor (Frederico Gadelha) prestou contas do compromisso em destaque de forma insuficiente novamente não procede, pois na própria peça 5 (citada pela defesa) , corroborada nas informações da peça 1, aponta-se que a única parcela sem prestação de contas parcial foi à relativa ao desbloqueio de 1/1/2016, cujo prazo para prestação de conta venceu na gestão subsequente, conforme já informado nesta instrução e nas precedentes.
O fato é que o gestor do período de 2013-2016 apresentou prestações de contas para as 8 primeiras parcelas desbloqueadas, e todas foram aprovadas pela concedente. A gestão subsequente só precisava prestar contas parcial da nona parcela, por sinal, de valor menor do que todas as outras anteriores (peça 1) , e não o fez, tampouco justificou a impossibilidade de fazer à concedente, mesmo após ter sido diligenciada acerca dessa necessidade em 20/11/2019 (peça 6, p. 11) , na titularidade em exercício do Sr. Eduardo Honório, que sequer se deu ao trabalho de responder a CEF, conforme se depreende da tabela do tomador de contas (peça 49, p. 8) , sendo que a demanda nem mesmo poderia ser considerada complexa (apresentar a nota fiscal/retenção de tributos/comprovante do pagamento ao fornecedor, relativa ao último pagamento realizado, ocorrido em 01/12/2016, no total de R$ 24.119,48) . 
A afirmação de que o antecessor prestou contas do convênio em destaque de forma insuficiente, inclusive, é incoerente com a própria defesa, já que ela mesmo afirmou que "É de bom alvitre esclarecer que o recolhimento do débito ... foi efetivado pelo entendimento de que o montante pago as empresas (através do repasse pela União) que iniciaram a construção do objeto do convênio, tiveram as prestações de contas parciais aprovadas pela Caixa Econômica Federal o que indica que tais construções (infra-estrutural) foram incorporadas ao patrimônio do município ..." (peça 139, p. 4) . 
Completamente desprovida de qualquer aceitabilidade, adicionalmente, é a alegação de que "a responsabilidade pela prestação de contas dos convênios, inclusive o do presente caso, é da empresa", quando a defesa se referiu à contratada em pregão de 2017 para, dentre outras atribuições, processar as prestações de contas.
Sabe-se que a reponsabilidade pela prestação de contas dos recursos federais geridos é indelegável, sendo totalmente incabível transferir essa incumbência a terceiros, especialmente a particular contratado que sequer participou da execução do objeto acordado. 
E de acordo a jurisprudência consolidada deste Tribunal, caso não tenham sido apresentadas as contas relativas a convênios executados na gestão anterior, compete ao prefeito sucessor apresentar toda a documentação comprobatória da aplicação dos recursos federais recebidos por seu antecessor e, na impossibilidade de fazê-lo, adotar as ações legais visando ao resguardo do patrimônio público (Súmula 230 deste Tribunal) . 'Compete ao prefeito sucessor apresentar as contas referentes aos recursos federais recebidos por seu antecessor, quando este não o tiver feito ou, na impossibilidade de fazê-lo, adotar as medidas legais visando ao resguardo do patrimônio público com a instauração da competente Tomada de Contas Especial, sob pena de corresponsabilidade'. Este entendimento funda-se no princípio da continuidade administrativa, segundo o qual a obrigatoriedade de apresentar a prestação de contas recai sobre o administrador que se encontrar na titularidade do cargo, independentemente do fato de ter ou não sido ele o signatário do convênio, plano de aplicação, ou recebedor dos recursos.
Da análise procedida acima, verifica-se que os argumentos de defesa do município de Goiana foram suficientes para elidir a irregularidade pela qual está sendo responsabilizado, de forma que devem ser acatados.
Dado que não é juridicamente plausível avaliar a existência de boa ou má-fé na conduta de pessoas jurídicas de direito público, sendo esse juízo pertinente tão-somente com relação à conduta da pessoa física do gestor, e dado que o município de Goiana/PE efetuou de modo tempestivo a reparação do dano, pode este Tribunal, desde logo, proferir o julgamento de mérito pela regularidade com ressalva das contas, dando-lhe quitação, conforme os termos dos arts. 16, II, e 18, da LOTCU e 202, § 4º, e 208, do Regimento Interno do TCU.
No tocante ao Sr. Eduardo Honório Carneiro, em que pese o ressarcimento do débito que lhe foi imputado, saneado por outro responsável solidário (município de Goiana) , persiste nos autos a rejeição das suas razões de justificativas apresentadas em decorrência de "não cumprimento do prazo originalmente estipulado para prestação de contas do termo de compromisso descrito como "CONSTRUÇÃO DA PEC - MODELO 700 M2", no que tange aos valores transferidos mediante o último pagamento realizado em 01/12/2016, cujo prazo encerrou-se  60 (sessenta) dias após o término da vigência do Termo de Compromisso (peça 23, p. 7) , vigência esta que foi prorrogada até 31/12/2018 (peça 24, p. 8) ", analisadas na instrução de peça 116 e mantida, a princípio, no presente exame.
Todavia, existem fatores conjunturais que também militam significativamente em prol desse referido gestor, que possibilitam acatar parcialmente suas justificativas:
a) as defesas comprovaram de modo claro que herdaram o município em situação administrativa precária;
b) as diversas alternâncias na titularidade da gestão municipal, de fato, também dificultam de modo relevante a eficiência da gestão em nosso entendimento;
c) o débito foi desconstituído. 
Assim, dado que o Tribunal, ao deliberar, precisa considerar todas as circunstâncias que influenciam a tomada de decisão do gestor público, propomos o julgamento de mérito pela regularidade com ressalva também das contas Eduardo Honório Carneiro, nos termos dos termos dos arts. 16, II, e 18, da LOTCU e 208, do Regimento Interno do TCU.
Por fim, persiste também outra conclusão da instrução anterior (peça 116) , no sentido de que não há elementos para que se possa efetivamente aferir e reconhecer a ocorrência de boa-fé na conduta de Henrique Fenelon de Barros Filho, podendo este Tribunal, desde logo, proferir o julgamento de mérito pela irregularidade das suas contas, conforme os termos dos §§ 2º e 6º do art. 202 do Regimento Interno do TCU, condenando-se o responsável ao débito apurado e aplicando-lhe a multa prevista no art. 57, da Lei 8.443/1992.
Dos demais requerimentos dos responsáveis
Além dos argumentos apresentados em suas alegações de defesa, o município de Goiana/PE requer ainda o seguinte (peça 139, p. 21) : "Protesta provar o alegado por todos os meios de provas admitidas em direito, em especial juntada de documentos (haja vista a dificuldade fornecimento por parte dos órgãos competentes, em virtude da pandemia) , bem como sustentação oral e oitiva de testemunhas".
Análise
Quanto ao requerimento do pedido de sustentação oral, conforme o exposto no despacho acostado à peça 165, o responsável atende os requisitos estabelecidos nos artigos 144 e 145 do Regimento Interno/TCU, de forma que não há óbice ao deferimento do pleito.
No tocante à juntada de documentos, é permitida enquanto não terminar a fase de instrução, considerando-se que o processo de controle externo segue os princípios da busca da verdade material e do formalismo moderado.
Quanto à oitiva de testemunhas, todavia, a jurisprudência deste Tribunal informa que a exigência contida no art. 162 do Regimento Interno do TCU, o qual determina que as provas produzidas perante o TCU devam sempre ser apresentadas de forma documental, o que exclui a produção de prova testemunhal e/ou pericial, é absolutamente constitucional e legal, encontrando-se preservados todos os princípios emanados da Constituição que lhe digam respeito, dentre os quais a ampla defesa e o contraditório. Nesse sentido são os Acórdão 352/2017-TCU-Primeira Câmara, rel. Benjamin Zymler; 1623/2017-TCU-2ª Câmara, rel. Augusto Nardes; 1481/2016-TCU-Plenário, rel. Ana Arraes; 3535/2015-TCU-2ª Câmara, rel. Augusto Nardes, entre outros.
Prescrição da Pretensão Punitiva
Vale ressaltar que a pretensão punitiva do TCU, conforme Acórdão 1441/2016-TCU-Plenário, Relator Benjamin Zymler, que uniformizou a jurisprudência acerca dessa questão, subordina-se ao prazo geral de prescrição indicado no art. 205 do Código Civil, que é de dez anos, contado da data de ocorrência da irregularidade sancionada, nos termos do art. 189 do Código Civil, sendo este prazo interrompido pelo ato que ordenar a citação, a audiência ou a oitiva dos responsáveis.
No caso em exame, conforme o descrito no item 57 da instrução anterior (peça 116) , não ocorreu a prescrição, uma vez que a primeira irregularidade sancionada ocorreu em 28/8/2012, e o ato de ordenação da citação ocorreu em 18/5/2021 (peça 61) .
CONCLUSÃO
Em face da análise promovida na seção "Exame Técnico" da última instrução (peça 116) , verifica-se que o responsável Henrique Fenelon de Barros Filho não logrou comprovar a boa e regular aplicação dos recursos, instado a se manifestar, optou pelo silêncio, configurando a revelia, nos termos do § 3º, do art. 12, da Lei 8.443/1992. 
Ademais, inexistem nos autos elementos que demonstrem a boa-fé desse responsável ou a ocorrência de outras excludentes de culpabilidade.
Propõe-se julgar regulares com ressalva as contas de Osvaldo Rabelo Filho (falecido) e de Eduardo Honório Carneiro, dado que os débitos a eles imputados foram ressarcidos por outro responsável solidário e que os elementos contidos nos autos mitigam a gravidade das suas condutas nas irregularidades apuradas.
Propõe-se julgar regulares com ressalva as contas também do município de Goiana/PE, dado que reparou de modo tempestivo o débito que lhe foi imputado, decorrente de ter se beneficiado de obra custeada com recursos federais que não logrou atingir a finalidade prevista.
Verifica-se também que não houve a prescrição da pretensão punitiva, conforme análise já realizada.
Tendo em vista que não constam dos autos elementos que permitam reconhecer a boa-fé do responsável, sugere-se que as contas de Henrique Fenelon de Barros Filho sejam julgadas irregulares, nos termos do art. 202, § 6º, do Regimento Interno do TCU, com a imputação do débito, atualizado monetariamente e acrescido de juros de mora, nos termos do art. 202, § 1º do Regimento Interno do TCU, descontado o valor eventualmente recolhido, com a aplicação da multa prevista no art. 57 da Lei 8.443/1992.
PROPOSTA DE ENCAMINHAMENTO
Diante do exposto, submetemos os autos à consideração superior, propondo ao Tribunal:
considerar revel o responsável Henrique Fenelon de Barros Filho (CPF: XXX.894.924-XX) , para todos os efeitos, dando-se prosseguimento ao processo, com fulcro no art. 12, § 3º, da Lei 8.443/1992; 
acatar parcialmente as alegações de defesa apresentadas pelos responsáveis Osvaldo Rabelo Filho (CPF: XXX.221.664-XX) e Eduardo Honório Carneiro (CPF: XXX.818.214-XX) ;
acatar parcialmente as razões de justificativas apresentadas pelo responsável Eduardo Honório Carneiro (CPF: XXX.818.214-XX) ;
excluir da relação processual Frederico Gadelha Malta de Moura Júnior (CPF: XXX.246.674-XX) ;
acatar as alegações de defesa do município de Goiana/PE (CNPJ 10.150.043/0001-07) ;
julgar regulares com ressalva as contas do município de Goiana/PE (CNPJ 10.150.043/0001-07) , dando-lhe quitação, conforme os termos dos arts. 12, § 2º, 16, II, e 18, da LOTCU e 202, § 4º, e 208, do Regimento Interno do TCU;
julgar regulares com ressalva as contas de Osvaldo Rabelo Filho (CPF: XXX.221.664-XX) (falecido) e de Eduardo Honório Carneiro (CPF: XXX.818.214-XX) , dando-lhes quitação, conforme os termos dos arts. 12, § 2º, 16, II, e 18, da LOTCU, e 208, do Regimento Interno do TCU;
julgar irregulares, nos termos dos arts. 1º, inciso I, 16, inciso III, alíneas a, b e c, da Lei 8.443/1992, c/c os arts. 19 e 23, inciso III, da mesma Lei, as contas do responsável Henrique Fenelon de Barros Filho (CPF: XXX.894.924-XX) , condenando-o ao pagamento da importância a seguir especificada, atualizada monetariamente e acrescidas dos juros de mora, calculada a partir da data discriminada até a data da efetiva quitação do débito, fixando-lhe o prazo de quinze dias, para que comprove, perante o Tribunal, o recolhimento da referida quantia aos cofres do Tesouro Nacional, nos termos do art. 23, inciso III, alínea "a", da citada lei, c/c o art. 214, inciso III, alínea "a", do Regimento Interno do TCU.  
	Débito relacionado ao responsável Henrique Fenelon de Barros Filho (CPF: XXX.894.924-XX) :
	Data de ocorrência
	Valor histórico (R$) 

	28/8/2012
	5.414,47

Valor atualizado do débito (com juros) em 18/3/2022: R$ 9.605,40.
aplicar individualmente ao responsável Henrique Fenelon de Barros Filho (CPF: XXX.894.924-XX) , a multa prevista no art. 57 da Lei 8.443/1992 c/c o art. 267 do Regimento Interno do TCU, fixando-lhe o prazo de quinze dias, a contar da notificação, para que comprove, perante o Tribunal (art. 214, III, alínea "a", do Regimento Interno do TCU) , o recolhimento da dívida aos cofres do Tesouro Nacional, atualizada monetariamente desde a data do acórdão que vier a ser proferido por este Tribunal até a data do efetivo recolhimento, se paga após o vencimento, na forma da legislação em vigor;
autorizar, desde logo, a cobrança judicial das dívidas, caso não atendidas as notificações, na forma do disposto no art. 28, inciso II, da Lei 8.443/1992;
autorizar também, desde logo, se requerido, com fundamento no art. 26, da Lei 8.443, de 1992, c/c o art. 217, §1º do Regimento Interno do TCU, o parcelamento da (s) dívida (s) em até 36 parcelas, incidindo, sobre cada parcela, corrigida monetariamente, os correspondentes acréscimos legais, fixando-lhe o prazo de quinze dias, a contar do recebimento da notificação, para comprovar, perante o Tribunal, o recolhimento da primeira parcela, e de trinta dias, a contar da parcela anterior, para comprovar os recolhimentos das demais parcelas, devendo incidir, sobre cada valor mensal, atualizado monetariamente, os juros de mora devidos, no caso do débito, na forma prevista na legislação em vigor, alertando os responsáveis de que a falta de comprovação do recolhimento de qualquer parcela importará o vencimento antecipado do saldo devedor, nos termos do § 2º do art. 217 do Regimento Interno deste Tribunal;
deferir os pedidos de sustentação oral formulados pelo responsáveis Eduardo Honório Carneiro e município de Goiana/PE, nos termos do art. 168 do RITCU, dando-lhes ciência prévia da data da sessão de julgamento;
enviar cópia do Acórdão a ser prolatado à Procuradoria da República no Estado de PE, nos termos do § 3º do art. 16 da Lei 8.443/1992, c/c o § 7º do art. 209 do Regimento Interno do TCU, para adoção das medidas cabíveis;
enviar cópia do Acórdão que vier a ser proferido à Caixa Econômica Federal (mandatária do Ministério da Cultura (extinto) ) e aos responsáveis, para ciência;
informar à Procuradoria da República no Estado de PE, à Caixa Econômica Federal (mandatária do Ministério da Cultura (extinto) ) e aos responsáveis que a deliberação que vier a ser proferida, acompanhada do Relatório e do Voto que a fundamentam, estará disponível para a consulta no endereço www.tcu.gov.br/acordaos, além de esclarecer que, caso requerido, o TCU poderá fornecer sem custos as correspondentes cópias, de forma impressa; e
informar à Procuradoria da República no Estado de PE que, nos termos do parágrafo único do art. 62 da Resolução TCU 259/2014, os procuradores e membros do Ministério Público credenciados nesta Corte podem acessar os presentes autos de forma eletrônica e automática, ressalvados apenas os casos de eventuais peças classificadas como sigilosas, as quais requerem solicitação formal.
O Ministério Público junto ao TCU, nos autos representado pela Procuradora-Geral, Dra. Cristina Machado da Costa e Silva, manifestou-se parcialmente de acordo com o encaminhamento alvitrado pela unidade técnica, conforme se observa de seu parecer lançado à peça 173, a seguir transcrito:
Inicialmente, registro que estou atuando provisoriamente nestes autos em substituição ao senhor Procurador Sérgio Ricardo Costa Caribé, que se encontrava em licença até o dia 5 de julho de 2022, nos termos do inciso I do art. 2.º da Portaria - MP/TCU n.º 05 de 7/10/2020 e do inciso I do art. 204 da Lei Complementar n.º 75/93.
2.	O presente processo trata de Tomada de Contas Especial instaurada pela Caixa Econômica Federal, mandatária do então Ministério da Cultura, em decorrência da não comprovação da regular aplicação dos recursos repassados por meio do Termo de Compromisso CR.NR.0363415-78/2011-PE, cujo objeto era a "construção da PEC modelo 700 m2 (...) no âmbito do Programa Praça dos Esportes e da Cultura" (Peça 23, p. 3) .
3.	O ajuste esteve vigente de 9/3/2012 a 31/12/2018 e foi orçado em R$ 2.209.996,09, integralmente em recursos federais. Os repasses alcançaram R$ 1.331.681,65, mas foram efetivamente desbloqueados apenas R$ 558.183,02 (Peças 1, p. 2; 23, p. 4; 34; 35; e 49, p.3) .
4.	Inicialmente, os responsáveis - espólio do Sr. Osvaldo Rabelo Filho e Sr. Eduardo Honório Carneiro - foram citados em virtude das seguintes irregularidades (Peça 59) :
- ausência de funcionalidade do objeto, sem aproveitamento útil da parcela executada;
- não comprovação da boa e regular aplicação dos recursos federais repassados, em face da omissão no dever de prestar contas dos valores transferidos relativos ao último pagamento, realizado em 1/12/2016 (R$ 24.119,48) .
5.	Também foi citado o Sr. Henrique Fenelon de Barros Filho, em decorrência da "realização de despesa desconhecida na conta vinculada ao contrato" (débito de R$ 5.414,47) .
6. 	Houve ainda a realização de audiência do Sr. Eduardo Honório Carneiro pelo não cumprimento do prazo originalmente estipulado para prestação de contas da parcela transferida em 1/12/2016.
7.	Após análise das alegações de defesa, a Unidade Técnica entendeu necessário incluir o município como responsável solidário pelo débito decorrente da ausência de funcionalidade do objeto, promovendo sua citação e notificando os demais responsáveis acerca da solidariedade.
8.	Ao examinar as alegações de defesa apresentadas pelos responsáveis, a Secex-TCE constatou que o município de Goiana/PE efetuou o ressarcimento dos valores que motivaram sua citação solidária.
9.	Por outro lado, não foram apresentados documentos aptos a afastar o débito que motivou a citação do Sr. Henrique Fenelon de Barros Filho.
10.	Assim, a Unidade Instrutiva propõe, em essência, que as contas do município de Goiana/PE e dos Srs. Osvaldo Rabelo Filho e Eduardo Honório Carneiro sejam julgadas regulares com ressalva, sem prejuízo de considerar revel o Sr. Henrique Fenelon de Barros Filho, julgando irregulares suas contas, condenando-o ao pagamento do débito de R$ 5.414,47 (28/8/2012) e aplicando-lhe multa individual, com fundamento no art. 57 da Lei n.º 8.443/1992.
11.	Divergimos parcialmente do encaminhamento proposto.
12.	Constatada a ausência de funcionalidade da parcela executada da obra, a possibilidade de aproveitamento futuro por si só não elidiria o débito, por se tratar de mera hipótese (Acórdão 228/2015-TCU-Plenário e 16.671/2021-Primeira Câmara) , tampouco justificaria a imputação de responsabilidade ao município, por ausência de benefício comprovado ao ente federado (DN TCU 57/2004, art. 3.º) .
13.	Ocorre que, no caso sob exame, o município recolheu aos cofres da União o valor do débito que lhe foi imputado no ofício de citação. Além disso, compareceu aos autos manifestando interesse no aproveitamento da parcela executada da obra, inclusive apontando atos concretos nesse sentido, como a deflagração de processo licitatório para a contratação de empresa para a conclusão da empreitada, a ser custeada com recursos municipais, com aviso de licitação publicado em 17/11/2021 (peças 139, 142 e 157) .
14.	Não obstante, mediante consulta ao portal de licitações do referido município1 (peça 172) , constatamos que o referido certame licitatório foi anulado em 14/2/2022, sob a justificativa de que "o bloqueio do presente processo teve seu exercício finalizado em 31 de dezembro de 2021, além de terem sido detectadas falhas na planilha orçamentária", não havendo informações sobre previsão de eventual retomada. Ou seja, persiste, neste momento, a ausência de indicativos concretos nos autos de que o ente federado tenha sido beneficiado com a obra inacabada.
15.	De qualquer modo, considerando que foi efetuada a restituição à União dos recursos empregados na obra, entendemos que não subsiste competência do TCU para prosseguir no exame da questão, devendo o processo ser extinto, sem resolução de mérito, quanto a essa irregularidade.
16.	Com efeito, eventual prejuízo decorrente da execução parcial da obra atualmente recai sobre os cofres do município - e não sobre os cofres federais -, cabendo sua apuração aos órgãos de controle competentes para a fiscalização do erário municipal. Por esse motivo, propõe-se encaminhar cópia da deliberação que vier a ser adotada ao Tribunal de Contas do Estado de Pernambuco, para adoção das providências que entender cabíveis.
17.	Nessa linha, entendemos que a liquidação tempestiva do débito, nessa situação específica, não enseja o julgamento das contas dos responsáveis pela regularidade com ressalva, com base no art. 12, § 2.º, da Lei 8.443/1992, pois não há elementos para considerar elidida a irregularidade relativa à ausência de funcionalidade da parcela executada da obra, que pode ter causado ou vir a causar dano aos cofres do município, a ser apurado pelo órgão competente.
18.	Importante ainda destacar que a quantia recolhida também compreendeu o pagamento realizado em 1/12/2016, no valor R$ 24.119,48, pois fora incluído no ofício de citação do município (peça 125) , embora tivesse sido impugnado a título de omissão no dever de prestar contas. Cabe acrescentar que o recolhimento do valor do débito pelo município não pode ser considerado como burla à jurisdição do TCU, pois se deu em atendimento a ofício de citação do Tribunal.
19.	Por outro lado, o recolhimento pelo município não abrangeu o débito imputado ao Sr. Henrique Fenelon de Barros Filho. Tal irregularidade consistiu no saque indevido ocorrido em 28/8/2012, no valor de R$ 5.414,47, cujo valor foi creditado na conta da Sra. Eliene Ferreira Trindade, não tendo sido apresentado qualquer documento que pudesse justificar esse pagamento. Assim, essa irregularidade não restou elidida, tampouco escapa à competência do TCU.
21.	Por fim, registramos a inocorrência da prescrição das pretensões punitiva e de ressarcimento sob os critérios da Lei 9.873/1999, considerando o prazo e as causas interruptivas previstas nessa lei, pois a vigência do convênio expirou em 31/12/2018 e a presente TCE foi autuada no TCU em 12/1/2021.
22.	Pelo exposto, anuindo ao restante da análise da unidade técnica, esta representante do Ministério Público de Contas manifesta-se no sentido de que seja dado o seguinte encaminhamento ao presente processo:
a) considerar revel o responsável Henrique Fenelon de Barros Filho, dando-se prosseguimento ao processo, com fulcro no art. 12, § 3.º, da Lei 8.443/1992; 
b) extinguir o processo, sem resolução de mérito, com fundamento no art. 212 do RI/TCU, em relação às irregularidades imputadas ao município de Goiana/PE e aos responsáveis Eduardo Honório Carneiro e Osvaldo Rabelo Filho, haja vista o recolhimento do respectivo débito aos cofres da União, transferindo o possível prejuízo para os cofres municipais;
c) julgar irregulares, nos termos dos arts. 1.º, inciso I, 16, inciso III, alíneas "a", "b" e "c", da Lei 8.443/1992, c/c os arts. 19 e 23, inciso III, da mesma Lei, as contas do responsável Henrique Fenelon de Barros Filho (CPF: XXX.894.924-XX) , condenando-o ao pagamento da importância a seguir especificada, atualizada monetariamente e acrescidas dos juros de mora, calculada a partir da data discriminada até a data da efetiva quitação do débito, fixando-lhe o prazo de quinze dias, para que comprove, perante o Tribunal, o recolhimento da referida quantia aos cofres do Tesouro Nacional, nos termos do art. 23, inciso III, alínea "a", da citada lei, c/c o art. 214, inciso III, alínea "a", do Regimento Interno do TCU.
	Data de ocorrência
	Valor histórico (R$) 

	28/8/2012
	5.414,47

d) aplicar individualmente ao responsável Henrique Fenelon de Barros Filho (CPF: XXX.894.924-XX) , a multa prevista no art. 57 da Lei 8.443/1992 c/c o art. 267 do Regimento Interno do TCU, fixando-lhe o prazo de quinze dias, a contar da notificação, para que comprove, perante o Tribunal (art. 214, III, alínea "a", do Regimento Interno do TCU) , o recolhimento da dívida aos cofres do Tesouro Nacional, atualizada monetariamente desde a data do acórdão que vier a ser proferido por este Tribunal até a data do efetivo recolhimento, se paga após o vencimento, na forma da legislação em vigor;
e) autorizar, desde logo, a cobrança judicial das dívidas, caso não atendidas as notificações, na forma do disposto no art. 28, inciso II, da Lei 8.443/1992;
f) autorizar também, desde logo, se requerido, com fundamento no art. 26, da Lei 8.443, de 1992, c/c o art. 217, § 1.º do Regimento Interno do TCU, o parcelamento da (s) dívida (s) em até 36 parcelas, incidindo, sobre cada parcela, corrigida monetariamente, os correspondentes acréscimos legais, fixando-lhe o prazo de quinze dias, a contar do recebimento da notificação, para comprovar, perante o Tribunal, o recolhimento da primeira parcela, e de trinta dias, a contar da parcela anterior, para comprovar os recolhimentos das demais parcelas, devendo incidir, sobre cada valor mensal, atualizado monetariamente, os juros de mora devidos, no caso do débito, na forma prevista na legislação em vigor, alertando os responsáveis de que a falta de comprovação do recolhimento de qualquer parcela importará o vencimento antecipado do saldo devedor, nos termos do § 2.º do art. 217 do Regimento Interno do TCU;
g) deferir os pedidos de sustentação oral formulados pelo responsáveis Eduardo Honório Carneiro e município de Goiana/PE, nos termos do art. 168 do RITCU, dando-lhes ciência prévia da data da sessão de julgamento;
h) enviar cópia do Acórdão a ser prolatado à Procuradoria da República no Estado de PE, nos termos do § 3.º do art. 16 da Lei 8.443/1992, c/c o § 7.º do art. 209 do Regimento Interno do TCU, para adoção das medidas cabíveis;
i) enviar cópia do Acórdão que vier a ser proferido à Caixa Econômica Federal (mandatária do Ministério da Cultura (extinto) ) e aos responsáveis, para ciência;
j) enviar cópia do Acórdão que vier a ser proferido ao Tribunal de Contas do Estado de Pernambuco, ante o possível prejuízo aos cofres municipais em razão da obra inacabada objeto do presente processo, para adoção das providências que entender cabíveis;
k) informar à Procuradoria da República no Estado de Pernambuco, à Caixa Econômica Federal (mandatária do Ministério da Cultura (extinto) ) , ao Tribunal de Contas do Estado de Pernambuco e aos responsáveis que a deliberação que vier a ser proferida, acompanhada do Relatório e do Voto que a fundamentam, estará disponível para a consulta no endereço www.tcu.gov.br/acordaos, além de esclarecer que, caso requerido, o TCU poderá fornecer sem custos as correspondentes cópias, de forma impressa; e
l) informar à Procuradoria da República no Estado de Pernambuco que, nos termos do parágrafo único do art. 62 da Resolução TCU 259/2014, os procuradores e membros do Ministério Público credenciados nesta Corte podem acessar os presentes autos de forma eletrônica e automática, ressalvados apenas os casos de eventuais peças classificadas como sigilosas, as quais requerem solicitação formal.
É o relatório.

Gilmar Jose Menezes Serra Junior (OAB/PE 23.470); Álvaro Figueiredo Maia de Mendonça Junior (OAB/PE 14.265); Ricardo Jorge Medeiros Tenório (OAB/PE 36.215).

Procuradora-Geral Cristina Machado da Costa e Silva.

TOMADA DE CONTAS ESPECIAL. IRREGULARIDADES CONSTATADAS NO TERMO DE COMPROMISSO CR.NR.0363415-78/2011. REALIZAÇÃO DE DESPESA DESCONHECIDA NA CONTA VINCULADA AO CONTRATO. VALOR DO DANO SUPERIOR AO CUSTO DE COBRANÇA. ARQUIVAMENTO DO FEITO SEM CANCELAMENTO DO DÉBITO REMANESCENTE. NÃO COMPROVAÇÃO DA REGULAR APLICAÇÃO DOS RECURSOS. OMISSÃO NO DEVER DE PRESTAR CONTAS. QUITAÇÃO. ALEGAÇÕES DE DEFESA ACOLHIDAS PARCIALMENTE. RAZÕES DE JUSTIFICATIVAS ACOLHIDAS. CONTAS JULGADAS REGULARES COM RESSALVA.

TOMADA DE CONTAS ESPECIAL (TCE)

Secretaria de Controle Externo de Tomada de Contas Especial (SecexTCE).

Cuidam os autos de tomada de contas especial instaurada pela Caixa Econômica Federal (Caixa) em desfavor dos seguintes responsáveis que exerceram mandatos em Goiana/PE: Sr. Henrique Fenelon de Barros Filho, ex-prefeito (2009 a 2012) ; Frederico Gadelha Malta de Moura Júnior, ex-prefeito (2013 a 2016) ; e Osvaldo Rabelo Filho (falecido) e Eduardo Honório Carneiro, respectivamente ex-prefeito e exvice-prefeito (2017 a 2020) , em razão de irregularidades na execução do Termo de Compromisso CR.NR.0363415-78/2011 (Siafi 672031) , firmado entre o extinto Ministério da Cultura (MinC) e o referido município, cujo objeto consistiu na construção de praça de esporte e cultura, na localidade de Ponta de Pedras.
A Caixa atuou como mandatária do MinC, sendo que o referido termo foi pactuado no valor de R$ 2.209.996,09, sem contrapartida municipal, com vigência entre 9/3/2012 e 31/12/2018 (já consideradas as prorrogações) , e prazo para apresentação da prestação de contas de até 60 dias após o final do instrumento. Os repasses da União somaram R$ 1.331.681,65, porém apenas R$ 558.183,02 foram desbloqueados.
Na prestação de contas, a Caixa verificou que apenas 30% da obra foi concluída, sem aproveitamento útil da parcela executada, e que a prefeitura de Goiana/PE não comprovou a boa e regular aplicação dos recursos federais repassados.
Assim, a Caixa instaurou a tomada de contas especial, apontando as seguintes irregularidades: (i) ausência de funcionalidade do objeto do termo de compromisso, tendo como responsáveis os Srs. Eduardo Honório Carneiro e Osvaldo Rabelo Filho, com débito de R$ 534.063,54; (ii) omissão no dever de prestar contas do último pagamento realizado em 1º/12/2016, tendo como responsáveis os Srs. Eduardo Honório Carneiro, Frederico Gadelha Malta de Moura Júnior e Osvaldo Rabelo Filho, com débito de R$ 24.119,48; (iii) realização de despesa desconhecida na conta vinculada ao contrato, tendo como responsável o Sr. Henrique Fenelon de Barros Filho, com débito de R$ 5.414,47.
Na fase externa da tomada de contas, a SecexTCE realizou as devidas citações, nos termos regimentais. Em relação à irregularidade "i", incluiu como responsável o município de Goiana/PE e quanto à irregularidade "ii", excluiu a responsabilidade do Sr. Frederico Gadelha Malta de Moura Júnior. Além disso, suscitou uma nova irregularidade, concernente ao não cumprimento do prazo estipulado para prestação de contas do último pagamento realizado em 1º/12/2016, chamando em audiência o Sr. Eduardo Honório Carneiro (irregularidade "iv") .
No curso das citações, importante destacar que a prefeitura de Goiana/PE efetuou a quitação do débito que lhe competia, no valor atualizado de R$ 776.336,11 (peça 142) .
No mérito, a SecexTCE pugnou por excluir da relação processual o Sr. Frederico Gadelha Malta de Moura Júnior, e julgar regulares com ressalva as contas dos Srs. Osvaldo Rabelo Filho, Eduardo Honório Carneiro e do município de Goiana/PE, dando-lhes quitação. Ademais, propôs considerar revel o responsável Sr. Henrique Fenelon de Barros, julgando irregulares suas contas, com a aplicação da multa prevista no art. 57 da Lei 8.443/1992. E, por fim, propôs acatar parcialmente as razões de justificativas apresentadas pelo responsável Eduardo Honório Carneiro.
Por sua vez, o MPTCU divergiu parcialmente do encaminhamento proposto, no sentido de extinguir o processo, sem resolução de mérito, em relação às irregularidades imputadas ao município de Goiana/PE e aos responsáveis Eduardo Honório Carneiro e Osvaldo Rabelo Filho.
Feito esse breve resumo processual, passo a examinar as irregularidades trazidas aos autos. 
II
No curso da tomada de contas, restou evidenciada a irregularidade atinente à ausência de funcionalidade do objeto do termo de compromisso, pois as obras da praça de esporte e cultura não foram concluídas. A vistoria técnica realizada pela Caixa (peça 32) descreve bem a situação encontrada.
Após as devidas citações, o débito foi restituído pela prefeitura de Goiana/PE, em 30/11/2021, conforme destaquei anteriormente.
Nesse ponto é que surge a divergência entre a proposta de encaminhamento da SecexTCE e o parecer do MPTCU. A unidade instrutiva pugna pelo julgamento das contas com ressalvas dos responsáveis, e o Parquet, pela extinção do processo, sem resolução de mérito, com fundamento no art. 212 do Regimento Interno do TCU.
No essencial, acompanho a proposta da SecexTCE, adotando seus fundamentos como minhas razões de decidir. Entendo que cabe ao Tribunal o julgamento das contas dos responsáveis, pois a inexistência de dano ao erário não se torna, por si só, motivo para o arquivamento sem julgamento de mérito com base em ausência de pressuposto de constituição e de desenvolvimento válido e regular do processo. Tal posição se alinha com julgados anteriores de minha relatoria, como o Acórdão 10.938/2016-Segunda Câmara, Acórdão 10852/2018-TCU-Segunda Câmara, além de outros julgados desta 1ª Câmara, como os Acórdãos 2.446/2022 e 9.460/2018 (Rel. Ministro Walton Alencar) , Acórdão 2.988/2016 (Rel. Ministro Bruno Dantas) e 2.446/2022 (Rel. Ministro-Substituto Augusto Sherman) .
Superada essa questão inicial, avalio que deve ser excluída a responsabilidade do Sr. Frederico Gadelha Malta de Moura Júnior, suscitada na fase interna da tomada de contas especial. Segundo as evidências dos autos, a Caixa aprovou todas as prestações de contas parciais durante a sua gestão.
Em relação ao município de Goiana/PE, a SecexTCE alvitrou sua responsabilização porque, apesar de as obras estarem paralisadas, a edificação parcialmente construída estará à disposição do município para futuro uso, podendo incorporá-la ao seu patrimônio. Nesse sentido, a cobrança do débito integral do ex-prefeito, individualmente, poderia se constituir em enriquecimento ilícito do ente municipal.
No mérito, acompanho a proposta da unidade instrutiva de julgar regulares com ressalva as contas do município, com fundamento nos arts. 16, II, e 18, da Lei 8.443/1992 e 202, § 4º, e 208, do Regimento Interno do TCU. Considerando que não é juridicamente plausível avaliar a existência de boa ou má-fé na conduta municipal, por se tratar de uma pessoa jurídica de direito público, e que o município de Goiana/PE efetuou de modo tempestivo a reparação do dano, suas contas devem ser julgadas regulares com ressalva, dando-lhe quitação.
Quanto aos responsáveis Srs. Osvaldo Rabelo Filho (falecido) e Eduardo Honório Carneiro, ambos dividiram a gestão municipal entre 2017 e 2020, e não deram continuidade às obras, iniciadas na gestão anterior. Assim, as obras parcialmente executadas permanecem sem qualquer aproveitamento funcional até os dias atuais. Ademais, depõe contra os gestores a omissão do dever de prestar contas da última parcela paga em 1º/12/2016, incluindo o descumprimento do prazo estipulado no termo de compromisso (irregularidades "i", "ii" e "iv" mencionadas acima) .
Contudo, pondero os atenuantes destacados pela SecexTCE, especialmente o fato de que houve o ressarcimento do débito. Além disso, o município tem buscado a retomada das obras, apesar do recente processo licitatório ter sido anulado, como bem apontado no parecer do MPTCU. E, ainda, a defesa evidenciou que os responsáveis herdaram o município em situação administrativa precária, o que justificaria em parte as irregularidades apontadas. 
Diante de tais considerações, entendo que devem ser acatadas as razões de justificativas do Sr. Eduardo Honório Carneiro, e acolhidas parcialmente as alegações de defesa desse responsável, e do Sr. Osvaldo Rabelo Filho (falecido) . Assim, suas contas devem ser julgadas regulares com ressalva, dando-lhes quitação, com fundamento nos arts. 12, § 2º, 16, II, e 18, da Lei 8.443/1992 e art. 208, do Regimento Interno do TCU.
Além do mais, adiro à proposta sugerida pelo MPTCU, de encaminhamento da decisão ao Tribunal de Contas do Estado de Pernambuco, uma vez que eventual prejuízo decorrente da execução parcial da obra atualmente recairá sobre os cofres do município.
III
Já com relação à irregularidade "iii" mencionada acima, atinente à realização de despesa desconhecida na conta vinculada ao contrato, no valor de R$ 5.414,47, o responsável, Sr. Henrique Fenelon de Barros Filho, não respondeu à citação procedida pela SecexTCE. Nesse sentido, aplico à responsável os efeitos da revelia previstos no art. 12, § 3º, da Lei 8.443/1992.
A revelia dos responsáveis não impede o seguimento do feito. Ao não apresentar suas defesas, deixaram de produzir prova da regular aplicação dos recursos sob sua responsabilidade, em afronta às normas que lhes impõem a obrigação legal de, sempre que demandados pelos órgãos de controle, trazer os documentos que demonstrem a correta utilização das verbas públicas, a teor do que dispõe o art. 93 do Decreto-Lei 200/67 e art. 70, parágrafo único, da CF/1988. 
Não seria demais mencionar que os efeitos da revelia de responsável no âmbito desta Corte diferem daqueles emprestados a esse mesmo instituto pelo Código de Processo Civil. No âmbito civil, o silêncio do responsável gera a presunção de veracidade dos fatos a ele imputados, de sorte que sua inércia opera contra sua defesa. Nesta Corte, a não apresentação de defesa pelo responsável apenas não inviabiliza a normal tramitação do processo, que deve seguir seu fluxo ordinário de apuração. Por conseguinte, a conduta irregular do responsável deve estar caracterizada para que haja a sua condenação.
Nesse ponto, deixo de acompanhar a proposta da SecexTCE e do MPTCU, no sentido de julgar irregulares as contas do responsável. Considero que o custo para a efetivação da cobrança é superior ao débito remanescente, de R$ 5.414,47, e de baixíssima materialidade. Portanto, a título de racionalização administrativa e economia processual, com fundamento no art. 213 do RI/TCU, o Tribunal poderá determinar o arquivamento do processo, sem cancelamento do débito, a cujo pagamento continuará obrigado o responsável para que lhe possa ser dada quitação.
Ante o exposto, voto no sentido de que o Tribunal adote o Acórdão que ora submeto à deliberação deste Colegiado
TCU, Sala das Sessões, em 1 de novembro de 2022.
Ministro VITAL DO RÊGO 
Relator